---
title: "Clase 2: Probabilidad e Inferencia"
subtitle: "**Nivelación Estadística**"
institute: "Universidad Adolfo Ibáñez | DIAPP-2026"
author: '**Prof. Gabriel Duarte Zúñiga**'
lang: es
date: "06-04-2026"

format:
  live-revealjs: 
    date-format: long
    slide-number: true
    incremental: true
    # self-contained: true
    transition: slide
    background-transition: fade
    highlight-style: github
    code-link: true
    theme: [styles.scss]
    fig-width: 8
    fig-height: 6
    chalkboard:
      buttons: true
    preview-links: auto
    logo: img/logo-26.png
    # footer: <https://goblab.uai.cl/>
    quiz:                      # <- opciones de quarto-quiz
      checkKey: 'c'
      resetKey: 'r'
      shuffleOptions: false    # false para que el orden sea el que defines
      disableOnCheck: false
      includeScore: false

revealjs-plugins:
  - quiz
filters:
  - live                       
engine: knitr

webr:
  render-df: DT
  packages:
    - dplyr
    - ggplot2
    - openintro
    
editor: 
  markdown: 
    wrap: 72
bibliography: references.bib
---

{{< include ./_extensions/r-wasm/live/_knitr.qmd >}}

```{r}
#| include: false
library(tidyverse)
library(MetBrewer)
theme_set(
  theme_classic(base_size = 16) +
  theme(
    plot.title    = element_text(face = "bold", size = 16, 
                                 color = "black", hjust = 0),
    plot.subtitle = element_text(size = 14, color = "#6B7C93", 
                                 hjust = 0, margin = margin(t = 2, b = 8)),
    plot.caption  = element_text(size = 10, color = "#868e96", 
                                 hjust = 1, face = "italic"),
    legend.title  = element_text(face = "bold")
  )
)

options(
  ggplot2.discrete.colour = met.brewer("Hiroshige", 3),
  ggplot2.discrete.fill   = met.brewer("Hiroshige", 3)
)
```

# ¡Bienvenidas y Bienvenidos!


## 🔁 Repaso Clase 1: Estadísticas Descriptivas en `R` {.smaller}

::: fragment
| Concepto | Definición | Función en `R` | Ejemplo de uso |
|:---------------|:------------------|:---------------|:---------------------|
| **Media** | Promedio aritmético: suma de los valores dividida por $n$ | `mean(x, na.rm = T)` | `mean(gapminder$lifeExp, na.rm = T)` |
| **Mediana** | Valor central de los datos ordenados; más robusta ante *outliers* | `median(x, na.rm = T)` | `median(gapminder$lifeExp, na.rm = T)` |
| **Desv. Estándar** | Distancia *típica* de cada observación respecto a la media | `sd(x, na.rm = T)` | `sd(gapminder$lifeExp, na.rm = T)` |
| **Percentil** | Valor bajo el cual cae el $p$% de los datos | `quantile(x, probs = p)` | `quantile(gapminder$lifeExp, probs = c(.25, .75))` |
| **Puntaje Z** | N° de desviaciones estándar que separan una observación de la media | `(x - mean(x)) / sd(x)` | `(200 - mean(bdims$hgt)) / sd(bdims$hgt)` |
| **Correlación** | Fuerza y dirección de la asociación lineal entre dos variables cuantitativas ($-1$ a $+1$) | `cor(x, y)` `geom_point()` | `cor(gapminder$gdpPercap, gapminder$lifeExp)` |
:::

## 🔁 Repaso Clase 1: Estadísticas Descriptivas en `R` {.medium}

:::: fragment
::: callout-tip
## Para obtenerlas todas de una vez: `summary()`

```{r}
#| echo: true
gapminder |> filter(year == 2007) |> select(lifeExp, gdpPercap) |> summary()
```
:::
::::

## Repaso: ¿Dónde Quedamos? {.smaller}

En la **Clase 1** aprendimos a **describir** datos:

- Medidas de **tendencia central** (media, mediana) y **variabilidad**
  (varianza, desviación estándar).
- **Visualización** (histograma, densidad, boxplot) y **asociación**
  (correlación, scatterplot).

. . .

Pero la estadística descriptiva solo resume **los datos que tenemos a
mano** (una muestra). La gran pregunta que abordaremos hoy es:

::: {.cuadro-pregunta}
¿Cómo pasamos de lo que observamos en **una muestra** a conclusiones
sobre **toda la población**?
:::

. . .

La herramienta que nos permite dar ese salto es la **probabilidad**.


## 🎯 Objetivos Clase 2 {.smaller}

Los objetivos específicos de la clase 2 son:

- Comprender las **nociones básicas de probabilidad** y aplicarlas a
  ejemplos concretos.
- Conectar la probabilidad con las **variables aleatorias** y sus
  **distribuciones** (binomial y normal).
- Entender por qué una muestra genera **incertidumbre** y cómo el
  **Teorema del Límite Central** nos ayuda a manejarla.
- Construir e interpretar **intervalos de confianza**.
- Plantear una **prueba de hipótesis** sencilla, interpretar el
  **p-valor** y **concluir**.

## ¿Qué Veremos Hoy? {.smaller}


1.  **Probabilidad** y ejemplos concretos.
2.  **Variables aleatorias** y distribuciones conocidas (binomial).
3.  La **distribución normal**.
4.  **Muestreo, Teorema del Límite Central** y error estándar.
5.  **Intervalos de confianza**, **p-valor** y **prueba de hipótesis**
    (*t-test*).

. . .

::: callout-note
## Metodología

Igual que en la Clase 1, alternaremos **exposición** breve con
**preguntas** 🧠 y **ejercicios guiados** 💻 que resolveremos juntos.
:::

# [Probabilidad]{style="color:white"} {background="#416fc4"}

## Probabilidad {.smaller}

- El término probabilidad se refiere al estudio del azar y la
  incertidumbre en cualquier situación en la que diferentes sucesos
  pueden ocurrir.

- **Definición *frecuentista*:** La probabilidad de un resultado está
  definida por la **proporción de veces** que ese resultado es observado
  a través de un **alto número de repeticiones de procesos aleatorios**:

::: {.fragment .fade-in .smaller}
$$Probabilidad = \frac{\#Eventos\ Favorables}{\#Eventos\ Totales}$$
:::

:::: fragment
::: callout-note
## Probabilidad [@agresti2018]

En una muestra o experimento aleatorio, la probabilidad de que una
observación tenga un resultado particular es la [**proporción de
veces**]{style="color: darkblue;"} que ese resultado ocurriría en una
secuencia **muy larga** de observaciones similares.
:::
::::

## Probabilidad

-  Dado que definimos probabilidad como una **proporción**, la probabilidad es un número entre 0 y 1 (o 0 y 100 si se expresan en %) que mide qué tan factible es que ocurra un resultado:
  + $0$ = imposible
  + $1$ = seguro
  + $0.5$ = tan probable como no.

- Una forma intuitiva de entenderla es como la **frecuencia relativa**
  de un resultado cuando repetimos un experimento **muchas veces**. Esto implica que las probabilidades se interpretan bajo un contexto de **largo plazo**. Por ejemplo, si un meteorólogo dice que la probabilidad de lluvia hoy es del 70%, esto significa que en una **larga serie de días con condiciones atmosféricas como las de hoy**, llueve el 70% de los días.

. . .

::: callout-tip
## Idea clave

Si lanzamos una moneda equilibrada muchísimas veces, la **proporción**
de caras se acercará a $0.5$. Esa proporción de largo plazo *es* la
probabilidad.
:::

## Proceso Aleatorio

- En un proceso aleatorio hay más de una posibilidad de resultado y la
  predicción de algún resultado está sujeto a variabilidad:

- Clásicos ejemplos:

  - Tirar una moneda.
  - Tirar un dado.

- Se puede pensar como un proceso donde el resultado es
  **probabilístico** (o estocástico) y [**no determinístico**]{style="color: darkred;"} . Es decir, hay
  **incertidumbre** en el resultado.

## Espacio Muestral

- El espacio muestral es el conjunto de todos los **posibles resultados** de un proceso
  aleatorio. Se denota con el símbolo $S$. Por ejemplo:
  - Dados: $S=\{1,2,3,4,5,6\}$.
  - Moneda: $S=\{C,S\}$.

## Evento

- Un **evento** un subconjunto del espacio muestral.

- Para el caso del dado, digamos que:

- $A$ representa el evento de que al tirar un dado el resultado sea un
  **número par**: $A=\{2,4,6\}$.

- $B$ representa el evento de que al tirar un dado el resultado sea un
  **número impar**: $B=\{1,3,5\}$.

- $C$ representa el evento de que al tirar un dado el resultado sea un
  **número primo**: $C=\{2,3,5\}$.

## El Espacio Muestral con un Diagrama de Venn {.smaller}

Definamos el siguiente proceso aleatorio como el lanzamiento de **dos monedas**. En este caso, el espacio muestral tiene 4 resultados igualmente probables:

. . .

$$S = \{CC,\ CS,\ SC,\ SS\}$$

. . .

::: columns
::: {.column width="55%"}
Un **diagrama de Venn** nos ayuda a visualizar eventos dentro del espacio muestral $S$ (el rectángulo). Por ejemplo:

- $A$ = "la **primera** es cara" $= \{CC, CS\}$
- $B$ = "la **segunda** es cara" $= \{CC, SC\}$

El resultado $CC$ está en **ambos** eventos (la intersección).
:::

::: {.column width="45%"}
```{r}
#| echo: false
#| fig-height: 4.2
library(ggplot2)
circle <- function(x0, r, n = 200){
  t <- seq(0, 2*pi, length.out = n)
  data.frame(x = x0 + r*cos(t), y = r*sin(t))
}
cA <- circle(-0.45, 0.85); cA$grupo <- "A"
cB <- circle( 0.45, 0.85); cB$grupo <- "B"
ggplot() +
  annotate("rect", xmin = -1.8, xmax = 1.8, ymin = -1.2, ymax = 1.2,
           fill = NA, color = "grey50") +
  geom_polygon(data = cA, aes(x, y), fill = "#1d6996", alpha = 0.35) +
  geom_polygon(data = cB, aes(x, y), fill = "#e17c05", alpha = 0.35) +
  annotate("text", x = -0.9, y = 0, label = "CS", size = 6) +
  annotate("text", x =  0,   y = 0, label = "CC", size = 6, fontface = "bold") +
  annotate("text", x =  0.9, y = 0, label = "SC", size = 6) +
  annotate("text", x =  1.45, y = -0.95, label = "SS", size = 6) +
  annotate("text", x = -0.9, y = 0.95, label = "A", size = 7, color = "#1d6996") +
  annotate("text", x =  0.9, y = 0.95, label = "B", size = 7, color = "#e17c05") +
  coord_equal(xlim = c(-1.8, 1.8), ylim = c(-1.2, 1.2)) +
  theme_void()
```
:::
:::

## Calculemos una Probabilidad Concreta {.smaller}

Con dos monedas, $S = \{CC,\ CS,\ SC,\ SS\}$ (4 resultados igualmente
probables). Calculemos:

. . .

- $P(\text{exactamente una cara}) = \dfrac{|\{CS, SC\}|}{4} = \dfrac{2}{4} = 0.5$

. . .

- $P(\text{al menos una cara})$: en vez de contar $\{CC, CS, SC\}$, usamos
  el **complemento**. El único caso sin caras es $\{SS\}$:

$$P(\text{al menos una cara}) = 1 - P(\text{ninguna cara}) = 1 - \tfrac{1}{4} = 0.75$$

. . .

::: callout-tip
## Regla del complemento

Muchas veces es más fácil calcular lo contrario de lo que buscamos:
$P(A) = 1 - P(\text{no } A)$.
:::

## Probabilidad como Frecuencia Relativa en `R` {.smaller}

Comprobemos la idea de "frecuencia de largo plazo" **simulando** 10.000
lanzamientos de una moneda:

```{r}
#| echo: true
set.seed(123)
lanzamientos <- sample(c("Cara", "Sello"), size = 10000, replace = TRUE)
prop.table(table(lanzamientos))
```

. . .

La proporción de caras se acerca a **0.5**, tal como predice la teoría.
A más repeticiones, **más cerca** del valor verdadero.

## Eventos Independientes {.smaller}

- Dos eventos son **independientes** cuando el resultado de uno **no
  afecta** la probabilidad del otro.

  - Que la primera moneda salga cara **no cambia** lo que pase con la
    segunda.

- Para eventos independientes, la probabilidad de que ocurran **ambos**
  se **multiplica**:

$$P(A \text{ y } B) = P(A) \times P(B)$$

. . .

- Ejemplo: $P(\text{dos caras seguidas}) = 0.5 \times 0.5 = 0.25$.

. . .

::: callout-note
La **independencia** será la clave para conectar la probabilidad con las
**distribuciones** que veremos a continuación.
:::

## 🧠 Pregunta N° 1 {.quiz-question .smaller}

Lanzamos un **dado** equilibrado de 6 caras una vez.

::: nonincremental
***¿Cuál es la probabilidad de obtener un número mayor que 4?***

- [2/6 ≈ 0,33.]{.correct
  data-explanation="Correcto. Los resultados mayores que 4 son {5, 6}, es decir 2 de los 6 resultados igualmente probables: 2/6 ≈ 0,33."}
- [4/6 ≈
  0,67.]{data-explanation="Eso correspondería a 'menor o igual que 4' = {1,2,3,4}. La pregunta pide estrictamente mayor que 4."}
- [1/6 ≈
  0,17.]{data-explanation="1/6 sería la probabilidad de un único número (por ejemplo, sacar un 5). Mayor que 4 incluye dos resultados: 5 y 6."}
- [3/6 =
  0,5.]{data-explanation="3/6 correspondería a tres resultados (por ejemplo {4,5,6}). Estrictamente mayor que 4 son solo {5,6}."}
:::

# [Variables Aleatorias y Distribuciones]{style="color:white"} {background-color="#22226c"}

## De los Resultados a los Números {.smaller}

- Una **variable aleatoria** ($X$) es una regla que asigna un **número**
  a cada resultado de un experimento aleatorio.

- Ejemplo: lancemos **3 monedas** y definamos
  $X = \text{n° de caras}$.

. . .

- El espacio muestral tiene 8 resultados, y $X$ puede tomar los valores
  $0, 1, 2, 3$:

$$\{\underbrace{SSS}_{0},\ \underbrace{CSS, SCS, SSC}_{1},\ \underbrace{CCS, CSC, SCC}_{2},\ \underbrace{CCC}_{3}\}$$

. . .

Así pasamos de "caras y sellos" a **números** sobre los que podemos
calcular probabilidades.

## Distribución de Probabilidad {.smaller}

La **distribución** de una variable aleatoria nos dice qué probabilidad
tiene **cada valor posible**. Para $X = $ n° de caras en 3 lanzamientos:

. . .

| $x$ | 0 | 1 | 2 | 3 |
|-----|-----|-----|-----|-----|
| $P(X = x)$ | 1/8 | 3/8 | 3/8 | 1/8 |

. . .

- Todas las probabilidades son $\geq 0$.
- La suma de todas las probabilidades es **1**.

. . .

::: callout-tip
La función que asigna una probabilidad a cada valor de una variable
**discreta** se llama **función de masa de probabilidad** (*pmf*).
:::

## La Distribución Binomial {.smaller}

El ejemplo de las monedas sigue una **distribución binomial**, que
aparece cuando [@devore2016]:

::: nonincremental
1.  Repetimos un experimento un número **fijo** de veces ($n$).
2.  Cada intento tiene solo **dos resultados** (éxito / fracaso).
3.  Los intentos son **independientes**.
4.  La probabilidad de éxito ($p$) es **constante**.
:::

. . .

Lanzar 3 monedas y contar caras cumple las 4 condiciones: $n = 3$,
$p = 0.5$, éxito = "cara".

## La Familia de Funciones de Distribución en `R` {.smaller}

`R` tiene una familia de funciones para cada distribución. Para la
binomial, el sufijo es `binom`:

| Prefijo | Pregunta que responde | Función |
|----|----|----|
| `d` | ¿Probabilidad de un valor **exacto**? $P(X=x)$ | `dbinom()` |
| `p` | ¿Probabilidad **acumulada**? $P(X \leq x)$ | `pbinom()` |
| `q` | ¿Qué valor deja una probabilidad acumulada dada? | `qbinom()` |
| `r` | Generar valores **aleatorios** | `rbinom()` |

. . .

::: callout-note
El mismo patrón aplica a la normal (`dnorm`, `pnorm`, ...) y a otras
distribuciones. ¡Solo cambia el sufijo!
:::

## 💻 Aplicación: `dbinom()` {.smaller}

**¿Cuál es la probabilidad de obtener exactamente 2 caras en 3
lanzamientos?** ($x = 2$, $n = 3$, $p = 0.5$)

```{r}
#| echo: true
dbinom(2, size = 3, prob = 0.5)
```

. . .

El resultado es **0.375 = 3/8**, exactamente lo que habíamos contado en
la tabla. `R` nos ahorra enumerar el espacio muestral.

## 💻 Aplicación: `pbinom()` {.smaller}

**¿Cuál es la probabilidad de obtener al menos 1 cara?** Usamos el
**complemento**: $P(X \geq 1) = 1 - P(X = 0)$.

`pbinom(0, 3, 0.5)` entrega $P(X \leq 0)$, que aquí es igual a
$P(X = 0)$:

```{r}
#| echo: true
1 - pbinom(0, size = 3, prob = 0.5)
```

. . .

El resultado es **0.875 = 7/8**: la misma lógica del complemento que
usamos con las dos monedas, ahora con `R`.

## 💻 Ejercicio Guiado: Binomial {.smaller}

Una prueba tiene **5 preguntas** de verdadero/falso. Un estudiante
**responde al azar** ($p = 0.5$ de acertar cada una). Complete el código
para calcular la probabilidad de acertar **exactamente 3**:

```{webr}
#| exercise: ex_binom
# x = 3 aciertos, n = 5 preguntas, p = 0.5
______(______, size = ______, prob = ______)
```

. . .

::: callout-tip
## Pista

La pregunta dice "**exactamente** 3", así que usamos el prefijo `d`
(`dbinom`).
:::

## De lo Discreto a lo Continuo {.smaller}

- La binomial es **discreta**: $X$ toma valores separados (0, 1, 2, 3...).

- Pero muchas variables son **continuas**: pueden tomar **cualquier**
  valor en un rango (altura, ingreso, temperatura).

. . .

- En variables continuas ya no preguntamos por $P(X = x)$ exacto (es
  prácticamente 0), sino por la probabilidad de caer en un **intervalo**,
  que corresponde al **área bajo la curva** de su función de densidad.

. . .

La distribución continua más importante —y la protagonista de la
inferencia— es la **distribución normal**.

# [La Distribución Normal]{style="color:white"} {background="#416fc4"}

## La Distribución Normal {.smaller}

::: columns
::: {.column width="60%"}
- Es una distribución **continua** con forma de **campana** simétrica.

- Se describe con **dos parámetros**:
  - $\mu$ (media): dónde está el **centro**.
  - $\sigma$ (desviación estándar): qué tan **ancha** es.

- Se abrevia $X \sim \mathcal{N}(\mu, \sigma^2)$.

- En ella se cumple que **media = mediana = moda**.
:::

::: {.column width="40%"}
```{r}
#| echo: false
#| fig-height: 4
tibble(x = seq(-4, 4, 0.01), y = dnorm(x)) |>
  ggplot(aes(x, y)) +
  geom_area(fill = "#1d6996", alpha = 0.4) +
  geom_line(linewidth = 1, color = "#1d6996") +
  labs(x = "x", y = "Densidad") +
  theme_classic(base_size = 14)
```
:::
:::

## El Efecto de los Parámetros {.smaller}

$\mu$ **mueve** la curva; $\sigma$ la hace más **ancha o angosta**:

```{r}
#| echo: false
#| fig-height: 3.6
library(dplyr)
grid <- expand.grid(x = seq(40, 160, 0.5),
                    dist = c("N(100, 10²)", "N(100, 20²)", "N(80, 10²)"))
grid <- grid |>
  mutate(y = case_when(
    dist == "N(100, 10²)" ~ dnorm(x, 100, 10),
    dist == "N(100, 20²)" ~ dnorm(x, 100, 20),
    dist == "N(80, 10²)"  ~ dnorm(x, 80, 10)
  ))
ggplot(grid, aes(x, y, color = dist)) +
  geom_line(linewidth = 1.1) +
  labs(x = NULL, y = "Densidad", color = NULL) +
  theme_classic(base_size = 14)
```

## Ejemplo: La Altura de una Población {.smaller}

Supongamos que la **altura** (en cm) de una población se distribuye de
forma normal con media **177** y desviación estándar **10**:

$$X \sim \mathcal{N}(177,\ 10^2)$$

. . .

```{r}
#| echo: false
#| fig-height: 3.4
tibble(x = seq(140, 215, 0.1), y = dnorm(x, 177, 10)) |>
  ggplot(aes(x, y)) +
  geom_area(fill = "#1d6996", alpha = 0.35) +
  geom_line(linewidth = 1, color = "#1d6996") +
  labs(x = "Altura (cm)", y = "Densidad") +
  theme_classic(base_size = 14)
```

Queremos calcular probabilidades sobre la altura usando `pnorm()`.

## 💻 Calcular Probabilidades: `pnorm()` {.smaller}

**¿Cuál es la probabilidad de que alguien mida menos de 160 cm?**
`pnorm()` entrega el **área a la izquierda** (la cdf, $P(X \leq x)$):

```{r}
#| echo: true
pnorm(160, mean = 177, sd = 10)
```

. . .

Hay un **4.5%** de probabilidad de medir menos de 160 cm.

. . .

**¿Y de medir más de 180 cm?** Es el área a la derecha (el complemento):

```{r}
#| echo: true
pnorm(180, mean = 177, sd = 10, lower.tail = FALSE)
```

Un **38.2%** mide más de 180 cm.

## 💻 Ejercicio Guiado: Normal {.smaller}

Con la misma distribución de altura $\mathcal{N}(177, 10^2)$, complete
el código para calcular la probabilidad de medir **entre 160 y 180 cm**.

*Pista: es el área a la izquierda de 180 menos el área a la izquierda de
160.*

```{webr}
#| exercise: ex_norm
pnorm(______, 177, 10) - pnorm(______, 177, 10)
```

. . .

El resultado es **0.573**: poco más de la mitad de la población mide
entre 160 y 180 cm.

## Puntaje Z y la Regla Empírica {.smaller}

- Recordemos de la Clase 1 el **puntaje Z**, que mide a cuántas
  desviaciones estándar está un valor de la media:
  $$z = \frac{x - \mu}{\sigma}$$

- En **cualquier** distribución con forma de campana se cumple la
  **Regla Empírica**:

. . .

| Rango | % de los datos |
|-------|----------------|
| $\mu \pm 1\sigma$ | ≈ 68% |
| $\mu \pm 2\sigma$ | ≈ 95% |
| $\mu \pm 3\sigma$ | ≈ 99.7% |

. . .

Estos porcentajes son el área bajo la curva normal, y serán la base de
los **intervalos de confianza**.

## 🧠 Pregunta N° 2 {.quiz-question .smaller}

La altura sigue una $\mathcal{N}(177, 10^2)$. Una persona mide **197
cm**.

::: nonincremental
***¿Qué podemos decir de su puntaje Z?***

- [z = 2: está a 2 desviaciones sobre la media, entre el 2,5% más
  alto.]{.correct
  data-explanation="Correcto. z = (197 − 177)/10 = 2. Por la Regla Empírica, el 95% está dentro de ±2σ, por lo que sobre +2σ queda cerca del 2,5% más alto."}
- [z = 2: es un valor imposible bajo esta
  distribución.]{data-explanation="z = 2 es perfectamente posible: cerca del 2,5% de la población supera ese valor. Improbable no es imposible."}
- [z = 20: está muy lejos de la
  media.]{data-explanation="Cuidado con la fórmula: z = (197 − 177)/10 = 2, no 20. Hay que dividir por la desviación estándar (10)."}
- [z = 0,5: es un valor muy
  común.]{data-explanation="z = (197 − 177)/10 = 2, no 0,5. La diferencia (20 cm) equivale a 2 desviaciones estándar."}
:::

# [Inferencia: De la Muestra a la Población]{style="color:white"} {background-color="#22226c"}

## Población vs. Muestra {.smaller}

- **Población** ($N$): el grupo **completo** que nos interesa (por
  ejemplo, todos los hogares de Chile).

- **Muestra** ($n$): un **subconjunto** de la población que efectivamente
  observamos.

. . .

- Un **parámetro** describe a la población (la media real $\mu$). Casi
  nunca lo conocemos.

- Un **estadístico** se calcula desde la muestra (la media muestral
  $\bar{x}$). Es nuestra **estimación** del parámetro.

. . .

::: callout-tip
Hacemos **inferencia**: usamos el estadístico de una muestra para sacar
conclusiones sobre el parámetro de la población.
:::

## El Problema: la Incertidumbre {.smaller}

- Si tomamos **otra** muestra, obtendremos una media **distinta**. Y otra
  más, otra distinta.

- Cada muestra entrega una estimación algo diferente: existe
  **variabilidad muestral**.

. . .

::: {.cuadro-pregunta}
¿Cómo se comportan todas esas medias muestrales si repitiéramos el
muestreo muchísimas veces?
:::

. . .

La respuesta es uno de los resultados más importantes de la estadística:
el **Teorema del Límite Central**.

## Teorema del Límite Central (TLC) {.smaller}

El **TLC** dice que, si tomamos muchas muestras de tamaño $n$ y
calculamos la media de cada una:

::: nonincremental
- La distribución de **esas medias** tiende a una **normal**...
- ...**aunque la población original no sea normal**,
- centrada en la **media poblacional** $\mu$,
- y **más angosta** mientras **mayor** sea $n$.
:::

. . .

Veamos una breve animación que lo explica:

. . .

{{< video https://youtu.be/jvoxEYmQHNM width="560" height="315" >}}

## 💻 Una Ilustración del TLC en `R` {.smaller}

Partamos de una población **muy asimétrica** (nada normal). Tomamos
10.000 muestras y graficamos sus **medias** para 3 tamaños de $n$:

```{r}
#| echo: false
#| fig-height: 3.6
set.seed(2026)
poblacion <- rexp(100000, rate = 1)   # población asimétrica
sim <- map_dfr(c(5, 30, 100), function(n){
  medias <- replicate(10000, mean(sample(poblacion, n)))
  tibble(n = paste0("n = ", n), media = medias)
})
sim$n <- factor(sim$n, levels = c("n = 5", "n = 30", "n = 100"))
ggplot(sim, aes(media, fill = n)) +
  geom_histogram(bins = 40, color = "white") +
  facet_wrap(~ n, scales = "free_y") +
  labs(x = "Media de la muestra", y = "Frecuencia") +
  theme_classic(base_size = 13) +
  theme(legend.position = "none")
```

. . .

A mayor $n$, la distribución de las medias es **más normal y más
angosta**, tal como predice el TLC.

## El Error Estándar (SE) {.smaller}

- El **error estándar** resume en un solo número cuánto **varían** las
  medias muestrales.

- Es, simplemente, la desviación estándar de la **distribución de las
  medias**, y se estima como:

$$SE = \frac{s}{\sqrt{n}}$$

donde $s$ es la desviación estándar de la muestra y $n$ su tamaño.

. . .

::: callout-tip
## La intuición central de la inferencia

Mientras **más grande** es la muestra ($n$), **más pequeño** es el error
estándar: nuestra estimación es **más precisa**.
:::

## 🧠 Pregunta N° 3 {.quiz-question .smaller}

Dos equipos estiman el ingreso promedio de una comuna. El equipo A usa
una muestra de **100** personas; el equipo B, de **1.000**.

::: nonincremental
***¿Qué estimación tendrá, en general, un menor error estándar?***

- [La del equipo B, porque a mayor n menor es el error
  estándar.]{.correct
  data-explanation="Correcto. Como SE = s/√n, al aumentar n el error estándar disminuye: la muestra más grande entrega una estimación más precisa."}
- [La del equipo A, porque usa menos
  datos.]{data-explanation="Es al revés: menos datos implican más variabilidad en la estimación, es decir, un mayor error estándar."}
- [Ambas tendrán el mismo error
  estándar.]{data-explanation="No: el error estándar depende del tamaño muestral n. Con n distintos (100 vs 1.000), los errores estándar serán distintos."}
- [No se puede saber sin conocer la
  media.]{data-explanation="El error estándar (s/√n) depende de la dispersión y del tamaño muestral, no del valor de la media. Con mayor n, menor SE."}
:::

# [Intervalos de Confianza y Pruebas de Hipótesis]{style="color:white"} {background="#416fc4"}

## Intervalo de Confianza (IC) {.smaller}

- Una estimación puntual (como $\bar{x}$) casi nunca es **exactamente**
  igual al parámetro. Por eso reportamos un **rango** de valores
  plausibles.

- Un **intervalo de confianza** es ese rango, construido para contener al
  parámetro con un nivel de confianza dado (típicamente **95%**):

$$\bar{x} \pm c \times SE$$

donde $c$ es un valor crítico (cercano a **2** para el 95%, por la Regla
Empírica).

. . .

::: callout-important
## Interpretación correcta

Si repitiéramos el muestreo muchas veces, cerca del **95%** de los
intervalos construidos **contendría** el verdadero parámetro. **No** es
que "hay 95% de probabilidad de que el parámetro esté en este intervalo
particular".
:::

## 💻 Construyamos un IC en `R` {.smaller}

Usaremos `bdims` (openintro), con 507 medidas físicas. Estimemos la
**altura promedio** (`hgt`) con un IC al 95%:

```{webr}
#| exercise: ex_ic
x_bar <- mean(bdims$hgt)            # media muestral
s     <- sd(bdims$hgt)              # desviación estándar
n     <- length(bdims$hgt)          # tamaño muestral
se    <- s / sqrt(n)                # error estándar

# Valor crítico t para 95% e intervalo
c_t   <- qt(0.975, df = n - 1)
x_bar + c_t * c(-se, se)
```

. . .

El resultado es un **rango** alrededor de la media: nuestra estimación
de la altura promedio **con su incertidumbre**.

## La Lógica de una Prueba de Hipótesis {.smaller}

Una **prueba de hipótesis** nos ayuda a decidir si los datos respaldan
una afirmación. Siempre planteamos **dos** hipótesis:

- **Hipótesis nula** ($H_0$): "no hay efecto / no hay diferencia". Es lo
  que asumimos por defecto.

- **Hipótesis alternativa** ($H_1$): "sí hay efecto / sí hay
  diferencia". Es lo que queremos probar.

. . .

::: callout-tip
## La idea

Asumimos que $H_0$ es cierta y nos preguntamos: *¿qué tan sorprendentes
serían estos datos si $H_0$ fuera verdad?* Si son **muy** sorprendentes,
dudamos de $H_0$.
:::

## El p-valor {.smaller}

- El **p-valor** mide esa "sorpresa": es la probabilidad de observar un
  resultado **al menos tan extremo** como el nuestro **si $H_0$ fuera
  cierta**.

- Lo comparamos con un umbral $\alpha$ (habitualmente **0.05**):

. . .

::: nonincremental
- **p-valor < 0.05** → resultado poco probable bajo $H_0$ →
  **rechazamos $H_0$** (hay evidencia de un efecto).
- **p-valor ≥ 0.05** → resultado compatible con $H_0$ → **no
  rechazamos $H_0$** (no hay evidencia suficiente).
:::

. . .

::: callout-important
"No rechazar $H_0$" **no** prueba que $H_0$ sea verdad; solo significa
que no tenemos evidencia suficiente en su contra.
:::

## La Prueba *t* (*t-test*) {.smaller}

- La **prueba t** es una de las más usadas. Sirve, por ejemplo, para
  comparar la **media de dos grupos**.

- Pregunta clave: *¿la diferencia de medias que observo es real, o pudo
  deberse al azar del muestreo?*

. . .

- Ejemplo con `bdims`: ¿difiere la **altura promedio** entre hombres y
  mujeres?

  - $H_0$: la altura promedio es **igual** en ambos grupos.
  - $H_1$: la altura promedio es **distinta**.

. . .

En `R` esto se resuelve con **una sola función**: `t.test()`.

## 💻 Aplicación: `t.test()` {.smaller}

```{r}
#| echo: true
#| eval: false
t.test(hgt ~ sex, data = bdims)
```

. . .

Al ejecutarlo, nos fijamos en **dos resultados**:

::: nonincremental
- El **p-valor**: si es **< 0.05**, hay evidencia de una diferencia real.
- El **intervalo de confianza** de la diferencia: si **no contiene el
  0**, refuerza que la diferencia es significativa.
:::

. . .

Para la altura por sexo, el p-valor es **muy pequeño** (≈ 0): rechazamos
$H_0$ y concluimos que **sí** existe una diferencia de altura entre
hombres y mujeres en estos datos.

## 💻 Ejercicio Guiado: Plantear y Concluir {.smaller}

Queremos saber si el **peso promedio** (`wgt`) difiere entre hombres y
mujeres en `bdims`. Complete y ejecute la prueba:

```{webr}
#| exercise: ex_ttest
# H0: el peso promedio es igual entre sexos
# H1: el peso promedio es distinto entre sexos
t.test(______ ~ ______, data = bdims)
```

. . .

::: callout-tip
## Para concluir, responda

1.  ¿El **p-valor** es menor que 0.05?
2.  Según eso, ¿**rechaza** o **no rechaza** $H_0$?
3.  Redacte la conclusión en palabras simples.
:::

## 🧠 Pregunta N° 4 {.quiz-question .smaller}

Una prueba t comparando dos grupos arroja un **p-valor de 0.32**.

::: nonincremental
***¿Qué concluimos (con $\alpha = 0.05$)?***

- [No rechazamos H₀: no hay evidencia suficiente de una
  diferencia.]{.correct
  data-explanation="Correcto. Como 0,32 > 0,05, el resultado es compatible con la hipótesis nula: no hay evidencia suficiente para afirmar que los grupos difieren."}
- [Rechazamos H₀: hay una diferencia
  significativa.]{data-explanation="Solo rechazamos H₀ cuando el p-valor es menor que 0,05. Aquí 0,32 es bastante mayor, así que no se rechaza."}
- [Probamos que los dos grupos son
  idénticos.]{data-explanation="No rechazar H₀ no prueba que sean iguales; solo indica que no hay evidencia suficiente de diferencia. Ausencia de evidencia no es evidencia de ausencia."}
- [El resultado es muy
  extremo.]{data-explanation="Un p-valor de 0,32 indica un resultado bastante esperable bajo H₀, no extremo. Los resultados extremos tienen p-valores pequeños."}
:::

# [Cierre]{style="color:white"} {background-color="#22226c"}

## Resumen: Lo Esencial de la Clase {.smaller}

::: nonincremental
- La **probabilidad** mide la factibilidad de un resultado y se conecta
  con las **variables aleatorias** y sus **distribuciones** (binomial,
  normal).

- La **distribución normal** describe muchos fenómenos y permite calcular
  probabilidades con `pnorm()`.

- Por la **variabilidad muestral** existe incertidumbre; el **TLC** nos
  dice que las medias muestrales se distribuyen de forma **normal**, con
  menor **error estándar** a mayor $n$.

- El **intervalo de confianza** entrega un rango de valores plausibles
  para el parámetro.

- La **prueba de hipótesis** y el **p-valor** nos permiten decidir, con
  un criterio claro, si los datos respaldan una afirmación.
:::

## Próxima Etapa: Módulo 2 {.smaller}

Estos fundamentos son la base de lo que viene en el **Módulo 2**:

::: nonincremental
- **Herramientas de Ciencia de Datos con R:** importar, ordenar,
  transformar, visualizar y comunicar datos.

- **Estadística Aplicada con R:** inferencia estadística, **regresión
  lineal** y un caso aplicado a políticas públicas.
:::

. . .

::: callout-tip
## Para reforzar

Recuerden que cada clase cuenta con una **guía de ejercicios** en
Webcursos para practicar de forma autónoma. ¡La práctica es la mejor
forma de aprender!
:::

## ¡Gracias! {.smaller}

Espacio final para **preguntas**.

- 📤 La presentación y grabación se subirán a **Webcursos**.
- 📧 Consultas a través del **foro del curso**.

## Bibliografía {.smaller}

::: {#refs}
:::
