---
title: "Ejercicio Grupal N°6 - Análisis de Datos y Estadística Computacional"
subtitle: "Regresión Lineal Simple con `lm()`"
author: "Prof. Gabriel Duarte Zúñiga"
institute: "Universidad Adolfo Ibáñez | DIAPP-2026"
date: "2026-07-04"
lang: es
format:
  html:
    toc: true
    toc-title: "Contenidos"
    toc-depth: 2
    toc-location: left
    number-sections: false
    theme: [flatly, styles_ex.scss]
    highlight-style: github
    code-fold: true
    code-tools: true
    code-copy: true
    df-print: paged
    fig-align: center
    fig-width: 8
    fig-height: 5
    self-contained: true
execute:
  echo: true
  warning: false
  message: false
  eval: true
---

```{r}
#| include: false
library(tidyverse)
library(broom)
library(moderndive)
library(wooldridge)
```

::: callout-important
## Antes de comenzar

```{r}
#| eval: false
install.packages("tidyverse")
install.packages("broom")
install.packages("moderndive")
install.packages("wooldridge")
```

```{r}
library(tidyverse)
library(broom)
library(moderndive)
library(wooldridge)

data(hprice1)
```
:::

------------------------------------------------------------------------

# Ejercicio Grupal Clase N° 6

El dataset **`hprice1`** (Wooldridge) contiene información de **88 viviendas**
vendidas en una zona de EE.UU. Nos interesa una pregunta simple: **¿cuánto
se asocia el tamaño de una casa con su precio de venta?**

Trabajaremos con estas variables:

| Variable  | Descripción                                  |
|-----------|----------------------------------------------|
| `price`   | Precio de venta (en **miles** de USD)        |
| `sqrft`   | Superficie construida (en **pies cuadrados**)|
| `bdrms`   | Número de dormitorios                        |
| `lotsize` | Tamaño del terreno (pies cuadrados)          |
| `lprice`  | Logaritmo natural de `price`                 |
| `lsqrft`  | Logaritmo natural de `sqrft`                 |

> ⏱️ Objetivo: resolver la guía en **30 minutos**. Intente primero cada
> pregunta y luego despliegue la **Pauta** para revisar.

------------------------------------------------------------------------

### Pregunta 1: Cargar y preparar los datos {#sec-p1}

Cargue el dataset `hprice1` y asígnelo a un objeto llamado `casas`. Luego
seleccione solo las variables `price`, `sqrft`, `bdrms`, `lotsize`, `lprice`
y `lsqrft`, sobrescribiendo el objeto `casas`. Use `glimpse()` para inspeccionar
el resultado. ¿De qué tipo son las variables?

::: {.callout-tip collapse="true"}
### Pauta

```{r}
casas <- hprice1 |>
  select(price, sqrft, bdrms, lotsize, lprice, lsqrft)

glimpse(casas)
```

Todas las variables son **numéricas** (`double`). `price` y `sqrft` están en
sus unidades originales (miles de USD y pies cuadrados), mientras que `lprice`
y `lsqrft` son las mismas variables transformadas con logaritmo natural.
:::

### Pregunta 2: Explorar la relación {#sec-p2}

Obtenga estadísticas descriptivas de `casas` con `summary()`. Luego construya
un gráfico de dispersión de `price` (eje Y) contra `sqrft` (eje X) y agregue la
recta de regresión con `geom_smooth(method = "lm", se = FALSE)`. ¿Qué tipo de
relación observa?

::: {.callout-tip collapse="true"}
### Pauta

```{r}
summary(casas)

ggplot(casas, aes(x = sqrft, y = price)) +
  geom_point(alpha = 0.6, color = "steelblue") +
  geom_smooth(method = "lm", se = FALSE, color = "red3") +
  labs(x = "Superficie (pies cuadrados)",
       y = "Precio (miles de USD)") +
  theme_classic(base_size = 14)
```

Se observa una relación **positiva y aproximadamente lineal**: las casas más
grandes tienden a venderse a un precio mayor. Hay dispersión, pero la tendencia
es clara. En las siguientes preguntas la vamos a **cuantificar**.
:::

### Pregunta 3: Estimar la regresión simple {#sec-p3}

Estime un modelo de regresión lineal simple de `price` en función de `sqrft` y
guárdelo en el objeto `reg1`. Muestre los resultados con `summary()`.
**Interprete** el coeficiente de `sqrft` ($\hat{\beta}_1$) y el intercepto
($\hat{\beta}_0$).

::: {.callout-tip collapse="true"}
### Pauta

```{r}
reg1 <- lm(price ~ sqrft, data = casas)
summary(reg1)
```

Como no hay transformaciones, estamos ante una interpretación **nivel-nivel**:

- $\hat{\beta}_1 \approx 0{,}140$: por cada **pie cuadrado adicional**, el precio
  aumenta en promedio **0,140 miles de USD**, es decir, unos **\$140**. (Equivale
  a ~\$140.000 por cada 1.000 pies cuadrados adicionales.)
- $\hat{\beta}_0 \approx 11{,}20$: es el precio estimado cuando `sqrft = 0`. No
  tiene una interpretación práctica útil (ninguna casa mide 0 pies cuadrados);
  solo ancla la recta.
:::

### Pregunta 4: Bondad de ajuste ($R^2$) {#sec-p4}

Extraiga el $R^2$ del modelo `reg1` usando `glance()`. Luego calcúlelo
**manualmente** como el cociente entre la varianza de los valores ajustados y
la varianza de `price`. ¿Coinciden? ¿Cómo lo interpreta?

::: {.callout-tip collapse="true"}
### Pauta

```{r}
glance(reg1) |> select(r.squared, sigma, nobs)

# Cálculo manual: var(y_gorro) / var(y)
var(fitted(reg1)) / var(casas$price)
```

Ambos métodos entregan el mismo valor: $R^2 \approx 0{,}621$. Esto significa
que la superficie construida (`sqrft`) explica **cerca del 62%** de la
variabilidad en los precios de venta. El resto se debe a otros factores no
incluidos en el modelo (ubicación, terreno, antigüedad, etc.).
:::

### Pregunta 5: Inferencia sobre el coeficiente {#sec-p5}

Use `get_regression_table()` (paquete `moderndive`) para obtener la tabla de
resultados con intervalos de confianza. Plantee $H_0: \beta_1 = 0$ y
$H_A: \beta_1 \neq 0$. A partir del **p-value** y del **intervalo de confianza
al 95%**, ¿el efecto de `sqrft` es estadísticamente significativo al 5%?

::: {.callout-tip collapse="true"}
### Pauta

```{r}
get_regression_table(reg1)
```

- El **p-value** de `sqrft` es prácticamente **0** (mucho menor que 0,05).
- El **IC al 95%** para $\hat{\beta}_1$ es aproximadamente **[0,117 ; 0,164]**,
  que **no contiene el cero**.

Ambos criterios llevan a la misma conclusión: **rechazamos** $H_0$. Existe
evidencia estadística de que el tamaño de la casa se asocia con su precio.
:::

### Pregunta 6: Cambiar la forma funcional (log-log) {#sec-p6}

Estime ahora un modelo con `lprice` como variable dependiente y `lsqrft` como
variable explicativa; guárdelo en `reg2`. Muestre los resultados con `tidy()`
(paquete `broom`). Dado que ambas variables están en logaritmo, ¿cómo cambia la
**interpretación** de $\hat{\beta}_1$?

::: {.callout-tip collapse="true"}
### Pauta

```{r}
reg2 <- lm(lprice ~ lsqrft, data = casas)
tidy(reg2)
```

Con la variable dependiente **y** la explicativa en logaritmo, estamos en un
modelo **log-log**, donde $\hat{\beta}_1$ es una **elasticidad**:

$\hat{\beta}_1 \approx 0{,}87$ significa que un **aumento de 1% en la superficie**
se asocia, en promedio, con un aumento de **≈ 0,87% en el precio**. A diferencia
del modelo nivel-nivel de la Pregunta 3, aquí el efecto se lee en **términos
porcentuales**.
:::

------------------------------------------------------------------------

# Resumen

| Paso | Función | ¿Qué hace? |
|-----|-----|------|
| 1 | `lm(y ~ x, data)` | Estima la regresión por MCO |
| 2 | `summary()` | Resumen completo (coeficientes, $R^2$, significancia) |
| 3 | `broom::tidy()` | Coeficientes en formato tibble ordenado |
| 4 | `broom::glance()` | Métricas del modelo ($R^2$, sigma, n) |
| 5 | `moderndive::get_regression_table()` | Coeficientes + IC en una tabla |
| — | `geom_smooth(method = "lm")` | Dibuja la recta ajustada en `ggplot2` |

::: callout-note
## Formas funcionales
Recuerde la interpretación de $\hat{\beta}_1$ según el modelo:
**nivel-nivel** → cambio en unidades; **log-nivel** → cambio en %;
**log-log** → elasticidad (% sobre %).
:::
