---
title: "Ejercicio Guiado N°7 - Análisis de Datos y Estadística Computacional"
subtitle: "Regresión Múltiple: dummies, interacciones, cuadráticos y robustez"
author: "Prof. Gabriel Duarte Zúñiga"
institute: "Universidad Adolfo Ibáñez | DIAPP-2026"
date: "2026-07-07"
lang: es
format:
  html:
    toc: true
    toc-title: "Contenidos"
    toc-depth: 2
    toc-location: left
    number-sections: false
    theme: [flatly, styles_ex.scss]
    highlight-style: github
    code-fold: true
    code-tools: true
    code-copy: true
    df-print: paged
    fig-align: center
    fig-width: 8
    fig-height: 5
    self-contained: true
execute:
  echo: true
  warning: false
  message: false
  eval: true
---

```{r}
#| include: false
library(tidyverse)
library(easystats)
library(sjPlot)
library(ggeffects)
library(estimatr)
library(marginaleffects)
library(broom)
library(moderndive)
library(modelsummary)
library(wooldridge)
```

::: callout-important
## Antes de comenzar

Esta guía usa los mismos paquetes "modernos" que vimos en clase. Si es la
primera vez, instálalos (una sola vez):

```{r}
#| eval: false
install.packages(c(
  "tidyverse",      # manipulación y gráficos
  "easystats",      # parameters, performance, see, report
  "sjPlot",         # tab_model(), plot_model()
  "ggeffects",      # ggpredict()
  "estimatr",       # lm_robust()
  "marginaleffects",# plot_slopes()
  "broom",          # tidy(), glance()
  "moderndive",     # geom_parallel_slopes()
  "modelsummary",   # tablas comparativas
  "wooldridge"      # datasets
))
```

Luego cárgalos al inicio de tu sesión:

```{r}
#| eval: false
library(tidyverse)
library(easystats)
library(sjPlot)
library(ggeffects)
library(estimatr)
library(marginaleffects)
library(broom)
library(moderndive)
library(modelsummary)
library(wooldridge)
```
:::

------------------------------------------------------------------------

# Ejercicio Grupal

Seguiremos con el dataset **`hprice1`** (Wooldridge) de la guía anterior:
**88 viviendas** con su precio de venta y características. Ahora
aplicaremos **regresión múltiple** para responder preguntas más ricas:
¿importa el **estilo** de la casa?, ¿el efecto del tamaño **difiere** según
el estilo?, ¿el terreno tiene **rendimientos decrecientes**?

| Variable   | Descripción                                        |
|------------|----------------------------------------------------|
| `price`    | Precio de venta (en **miles** de USD)              |
| `sqrft`    | Superficie construida (**pies cuadrados**)         |
| `bdrms`    | Número de dormitorios                              |
| `lotsize`  | Tamaño del terreno (pies cuadrados)                |
| `colonial` | **1** si la casa es de estilo colonial, **0** si no|
| `lprice`   | Logaritmo natural de `price`                       |

> ⏱️ Objetivo: resolver la guía en unos **30-40 minutos**. Intente primero cada
> pregunta y antes de desplegar la **Pauta**.

------------------------------------------------------------------------

### Pregunta 1: Cargar los datos y preparar la dummy {#sec-p1}

Cargue `hprice1` en un objeto llamado `casas`. Convierta `colonial` en un
**factor** con etiquetas `"No colonial"` (0) y `"Colonial"` (1), guardándolo
en el mismo objeto. Verifique con `count()` cuántas casas hay de cada tipo.

::: {.callout-tip collapse="true"}
### Pauta

```{r}
casas <- hprice1 |>
  mutate(colonial = factor(colonial, labels = c("No colonial", "Colonial")))

casas |> count(colonial)
```

Hay **27** casas no coloniales y **61** coloniales. Al convertir `colonial`
en factor, R tomará **"No colonial"** como **grupo de referencia**
(*benchmark*): los coeficientes se interpretarán **respecto a** ese grupo.
:::

### Pregunta 2: Regresión con una dummy {#sec-p2}

Estime `price` en función de `colonial` y guárdelo en `m1`. Muestre los
resultados con `model_parameters()`. **Interprete** el intercepto y el
coeficiente de `colonial`. ¿Es la diferencia estadísticamente significativa?

::: {.callout-tip collapse="true"}
### Pauta

```{r}
m1 <- lm(price ~ colonial, data = casas)
model_parameters(m1)
```

Con una sola dummy, la regresión **reproduce las medias por grupo**:

- **Intercepto = 272.4**: precio promedio de las casas **no coloniales**
  (el grupo de referencia), es decir, unos **\$272.400**.
- **colonial [Colonial] = 30.5**: las casas coloniales cuestan, en promedio,
  **\$30.500 más** (272.4 + 30.5 = 302.9).

Sin embargo, el **p-value ≈ 0.20** (> 0.05): la diferencia **no** es
estadísticamente significativa. En la muestra las coloniales son más caras,
pero no tenemos evidencia suficiente para afirmar que eso ocurre en la
población.
:::

### Pregunta 3: Agregar controles (regresión múltiple) {#sec-p3}

Estime ahora `price ~ colonial + sqrft + bdrms` y guárdelo en `m2`. Compare
`m1` y `m2` con `tab_model()`. **Interprete** el coeficiente de `sqrft`
*ceteris paribus* y explique **qué le pasó** al coeficiente de `colonial`.

::: {.callout-tip collapse="true"}
### Pauta

```{r}
m2 <- lm(price ~ colonial + sqrft + bdrms, data = casas)

tab_model(m1, m2, show.reflvl = TRUE, show.intercept = TRUE,
          p.style = "numeric_stars")
```

- **`sqrft` = 0.130**: por cada **pie cuadrado adicional**, el precio sube en
  promedio **\$130** (0.130 miles), **manteniendo constantes** el estilo y el
  número de dormitorios (*ceteris paribus*). Es altamente significativo.
- **`colonial`** cae de **30.5** a **13.1** (y sigue sin ser significativo):
  buena parte de la "prima colonial" bruta se debía a que las casas coloniales
  tienden a ser **más grandes**. Al **controlar por tamaño**, esa diferencia
  se reduce mucho.

Esto ilustra la lógica *ceteris paribus*: controlar por las variables
correctas cambia lo que un coeficiente significa.
:::

### Pregunta 4: ¿El efecto del tamaño difiere por estilo? (interacción) {#sec-p4}

Estime `price ~ colonial * sqrft` y guárdelo en `m3`. Muéstrelo con
`model_parameters()` y grafique con `plot_model(type = "pred")`. ¿Qué mide el
término de interacción? ¿Es significativo?

::: {.callout-tip collapse="true"}
### Pauta

```{r}
m3 <- lm(price ~ colonial * sqrft, data = casas)
model_parameters(m3)
```

```{r}
#| fig-height: 4
plot_model(m3, type = "pred", terms = c("sqrft", "colonial"))
```

El término **`colonial × sqrft` (≈ 0.025)** mide **cuánto difiere el efecto
del tamaño** entre casas coloniales y no coloniales (la diferencia de
pendientes). Es **positivo** pero su **p-value ≈ 0.31**: **no** hay evidencia
de que el precio por pie cuadrado dependa del estilo. En el gráfico, las dos
rectas tienen pendientes **casi iguales** (no significativamente distintas).

Recuerde: `colonial * sqrft` incluye los efectos principales **más** la
interacción; `colonial:sqrft` incluiría **solo** la interacción.
:::

### Pregunta 5: No linealidad — términos cuadráticos {#sec-p5}

¿Tiene el **terreno** rendimientos decrecientes? Estime
`price ~ lotsize + I(lotsize^2)` y guárdelo en `m4`. Grafique el efecto con
`plot_model(type = "pred")` y el **efecto marginal** con `plot_slopes()`.
Interprete el signo del término cuadrático.

::: {.callout-tip collapse="true"}
### Pauta

```{r}
m4 <- lm(price ~ lotsize + I(lotsize^2), data = casas)
model_parameters(m4)
```

```{r}
#| fig-height: 3.6
plot_model(m4, type = "pred", terms = "lotsize [all]") +
  labs(title = "Precio predicho según tamaño del terreno")
```

```{r}
#| fig-height: 3.6
plot_slopes(m4, variables = "lotsize", condition = "lotsize") +
  labs(title = "Efecto marginal de un pie² adicional de terreno")
```

El coeficiente de `lotsize` es **positivo** y el de `I(lotsize^2)` es
**negativo** (ambos significativos): el terreno tiene **rendimientos
decrecientes**. Cada pie cuadrado adicional aumenta el precio, pero **cada vez
menos**. El efecto marginal es $\hat\beta_1 + 2\hat\beta_2 \cdot lotsize$, que
**cae** a medida que el terreno crece (la curva del segundo gráfico baja).
Dentro del rango habitual de los datos el efecto es **positivo pero
decreciente**.
:::

### Pregunta 6: Chequear supuestos {#sec-p6}

Sobre el modelo `m2` (`price ~ colonial + sqrft + bdrms`), genere el
diagnóstico visual con `check_model()` y aplique el test
`check_heteroskedasticity()`. ¿Se cumple el supuesto de homocedasticidad?

::: {.callout-tip collapse="true"}
### Pauta

```{r}
#| eval: true
check_model(m2)
```

```{r}
check_heteroskedasticity(m2)
```

`check_heteroskedasticity()` **detecta heterocedasticidad** (p < 0.05): la
varianza de los errores **no** es constante (algo muy común con precios de
vivienda, donde las casas caras tienen residuos más dispersos).

**Consecuencia:** los coeficientes MCO siguen siendo **insesgados**, pero sus
**errores estándar**, y por lo tanto los p-values e intervalos, quedan **mal
calculados**. La inferencia deja de ser confiable tal como está.
:::

### Pregunta 7: Errores estándar robustos {#sec-p7}

Reestime `m2` con `lm_robust()` (guárdelo en `m2_rob`) y compárelo con el MCO
clásico usando `tab_model()`. ¿Qué cambia y qué **no** cambia?

::: {.callout-tip collapse="true"}
### Pauta

```{r}
m2_rob <- lm_robust(price ~ colonial + sqrft + bdrms, data = casas)

tab_model(m2, m2_rob,
          dv.labels = c("MCO clásico", "SE robustos (HC2)"),
          show.ci = FALSE, p.style = "numeric_stars")
```

Los **coeficientes son idénticos**: `lm_robust()` **no** cambia las
estimaciones puntuales. Lo que cambia son los **errores estándar** (y con
ellos p-values y significancia), que ahora son **válidos bajo
heterocedasticidad**. Reportar errores robustos es práctica **estándar** con
datos de corte transversal como estos.
:::

### Pregunta 8: Transformar la variable dependiente (log) {#sec-p8}

Estime el mismo modelo de la Pregunta 3 pero con **`log(price)`** como
variable dependiente: `lm(log(price) ~ colonial + sqrft + bdrms)`, guárdelo en
`m5`. Interprete cómo **cambia** la lectura del coeficiente de `sqrft`. Como
bonus, vuelva a correr `check_heteroskedasticity()`. ¿Qué observa?

::: {.callout-tip collapse="true"}
### Pauta

```{r}
m5 <- lm(log(price) ~ colonial + sqrft + bdrms, data = casas)
model_parameters(m5)
```

Al usar el **logaritmo del precio**, pasamos a un modelo **log-nivel**: el
coeficiente se interpreta en **términos porcentuales** (semi-elasticidad,
$100 \times \hat\beta$).

- **`sqrft` = 0.00039**: cada pie cuadrado adicional se asocia con un
  **+0.039%** en el precio ($100 \times 0.00039$), o ~**3.9% por cada 100 pies
  cuadrados**. Compare con la Pregunta 3, donde el mismo efecto se leía en
  **dólares** (\$130/pie²).
- **`colonial` ≈ 0.08**: una casa colonial cuesta aproximadamente **8% más**,
  *ceteris paribus*.

**Bonus:**

```{r}
check_heteroskedasticity(m5)
```

¡La heterocedasticidad **ya no se detecta** (p > 0.05)! Transformar la
variable dependiente a logaritmo no solo cambia la **interpretación** a
porcentajes: además suele **estabilizar la varianza** de los errores, un
motivo frecuente para trabajar con `log()` en variables como precios o
salarios.
:::

------------------------------------------------------------------------

# Resumen

| Modelo | Sintaxis en R | Idea clave |
|--------|---------------|------------|
| Dummy | `price ~ colonial` | Coeficiente = **diferencia de medias** vs. referencia |
| Múltiple | `price ~ colonial + sqrft + bdrms` | Cada coef. es marginal **ceteris paribus** |
| Interacción | `price ~ colonial * sqrft` | El efecto de una variable **depende** de otra |
| Cuadrático | `price ~ lotsize + I(lotsize^2)` | Efecto marginal **no constante** ($\beta_1+2\beta_2 x$) |
| Robustez | `lm_robust(...)` | Corrige SE; **mismos** $\beta$ |
| Log del DV | `log(price) ~ ...` | Coeficientes en **%** (semi-elasticidad) |

::: callout-note
## Funciones clave para interpretar y reportar
`model_parameters()`, `tab_model()`, `plot_model()`, `plot_slopes()`,
`check_model()`, `check_heteroskedasticity()`, `lm_robust()` y
`modelsummary()`.
:::
