---
title: "Guía de Ejercicios N°1 - Módulo 2"
subtitle: "Importar Datos con R"
author: "Prof. Gabriel Duarte Zúñiga"
institute: "Universidad Adolfo Ibáñez | DIAPP-2026"
date: "2026-06-09"
lang: es
format:
  html:
    toc: true
    toc-title: "Contenidos"
    toc-depth: 2
    toc-location: left
    number-sections: false
    theme: [flatly, styles_ex.scss]
    highlight-style: github
    code-fold: true
    code-tools: true
    code-copy: true
    df-print: paged
    fig-align: center
    fig-width: 8
    fig-height: 5
    self-contained: true
execute:
  echo: true
  warning: false
  message: false
bibliography: references.bib
---

```{r}
#| include: false
library(tidyverse)
library(openintro)

theme_set(theme_classic(base_size = 13))
```

------------------------------------------------------------------------

# Introducción

La presente guía de ejercicios permite aplicar los conceptos abordados en la **Clase 2 de Nivelación Estadística** del DIAPP 2026. Su propósito es afianzar, mediante la práctica autónoma en `R`, los conocimientos aprendidos sobre probabilidad e inferencia estadística.

El dataset principal de los ejercicios finales corresponde a **`bdims`**, disponible en el paquete `openintro` de `R`. Este conjunto de datos contiene **507 mediciones corporales** de adultos físicamente activos [@heinz2003]. En particular, nos centraremos en las siguientes variables:

| Variable | Descripción                      |
|----------|----------------------------------|
| `sex`    | Sexo: `1` (hombre) o `0` (mujer) |
| `hgt`    | Estatura, en centímetros         |
| `wgt`    | Peso, en kilogramos              |
| `age`    | Edad, en años                    |

::: callout-tip
## Explorar la documentación del dataset

Para revisar el detalle completo de todas las variables del dataset, puede consultar su documentación oficial ejecutando en la consola de R:

``` r
help(bdims)
```
:::

::: callout-important
## Antes de comenzar

Asegúrese de tener instalados los siguientes paquetes. En caso de no tenerlos, puede instalarlos ejecutando `install.packages("nombre_paquete")` en la consola de R.

```{r}
#| eval: false
install.packages("tidyverse")
install.packages("openintro")
```

Una vez instalados, cárguelos al inicio de su script:

```{r}
#| eval: false
library(tidyverse)
library(openintro)
```
:::

::: callout-note
## Referencia bibliográfica de los ejercicios

Varias de las preguntas de esta guía están basados o adaptados de los ejercicios impares del libro **OpenIntro: Introduction to Modern Statistics (2a ed.)** [@çetinkaya-rundel2024], disponible en: <https://openintro-ims.netlify.app/>. Los números de ejercicio y capítulos de referencia se indican en cada pregunta. Las respuestas a los ejercicios impares del libro pueden encontrarse en el **Apéndice A** del mismo.
:::

------------------------------------------------------------------------

# Ejercicios

### Pregunta 1:  {#sec-p1}

Importe la base de datos 
### Pregunta 2: {#sec-p1}

### Pregunta 3: Servicios de telecomunicaciones {#sec-p1}

### Pregunta 4: Servicios de telecomunicaciones {#sec-p1}

## Resumen de Funciones Utilizadas

A continuación se presenta un resumen de las principales funciones de `R` empleadas en esta guía:

| Función | Paquete | Descripción |
|---------------------|---------------------|------------------------------|
| `mean(condición)` | base R | Proporción de casos que cumplen la condición (probabilidad empírica) |
| `sample()` | base R | Muestreo aleatorio con o sin reemplazo |
| `set.seed()` | base R | Fija la semilla para reproducibilidad |
| `dbinom(x, size, prob)` | stats | pmf de la binomial: $P(X = x)$ |
| `pbinom(x, size, prob)` | stats | cdf de la binomial: $P(X \leq x)$ |
| `pnorm(x, mean, sd)` | stats | cdf de la normal: $P(X \leq x)$ |
| `qnorm(p, mean, sd)` | stats | Cuantil de la normal: valor que deja probabilidad $p$ a la izquierda |
| `t.test(x)` | stats | IC y prueba t para la media de una muestra |
| `t.test(y ~ x, data)` | stats | Prueba t de Welch para dos muestras independientes |
| `qt(p, df)` | stats | Cuantil de la distribución *t* con `df` grados de libertad |
| `geom_boxplot()` | ggplot2 | Gráfico de caja |

------------------------------------------------------------------------

::: callout-note
## Bibliografía de Referencia

- Çetinkaya-Rundel, M. & Hardin, J. (2024). *Introduction to Modern Statistics* (2a ed.). OpenIntro. Disponible en: <https://openintro-ims.netlify.app/>
- Devore, J. L. (2016). *Probabilidad y estadística para ingeniería y ciencias* (9a ed.). CENGAGE Learning.
- Agresti, A. (2018). *Statistical Methods for the Social Sciences* (5a ed.). Pearson.
:::
