---
title: "Clase 8: Variables Binarias, Aplicaciones y Cierre"
subtitle: "**Análisis de Datos y Estadística Computacional**"
institute: "Universidad Adolfo Ibáñez | DIAPP-2026"
author: '**Prof. Gabriel Duarte Zúñiga**'
lang: es
date: "07-11-2026"

format:
  live-revealjs:
    date-format: long
    slide-number: true
    incremental: true
    transition: slide
    background-transition: fade
    highlight-style: github
    code-link: true
    theme: [styles.scss]
    fig-width: 8
    fig-height: 5
    chalkboard:
      buttons: true
    preview-links: auto
    logo: img/logo-26.png
    quiz:
      checkKey: 'c'
      resetKey: 'r'
      shuffleOptions: false
      disableOnCheck: false
      includeScore: false

revealjs-plugins:
  - quiz
filters:
  - live
engine: knitr

webr:
  render-df: DT
  packages:
    - ggplot2
    - dplyr
    - broom
    - wooldridge
    - estimatr
    - sjPlot

editor:
  markdown:
    wrap: 72
---

{{< include ./_extensions/r-wasm/live/_knitr.qmd >}}

```{r}
#| include: false
library(pacman)
p_load(tidyverse, wooldridge, broom, marginaleffects, parameters,
       performance, see, sjPlot, modelsummary, patchwork, ggeffects)

theme_set(theme_sjplot(base_size = 14))

data(mroz)
data(kielmc)
data(wage1)
```

# ¡Bienvenid\@s a la última clase!

## Objetivos de la Clase 8 {.smaller .justify}

Hoy cerraremos el módulo aplicando lo aprendido a **nuevos tipos de problemas**
y conectando las aplicaciones con los contenidos del siguiente módulo.

::: nonincremental
**Bloque 1 — Variable dependiente binaria**

- Modelo de **probabilidad lineal** (MPL) y sus problemas.
- Modelos **logit y probit**: acotan la probabilidad a $[0,1]$.
- **Efectos marginales** con `avg_slopes()`.
- ¿Probit o logit?

**Bloque 2 — Transformaciones, explicar vs. predecir y causalidad**

- Cuándo conviene la **transformación logarítmica**.
- **Explicar** (foco en $\beta$) vs. **predecir** (foco en $\hat{y}$).
- **Diferencias en Diferencias** (DiD): un ejemplo sencillo.
- Aplicaciones de **IA** en econometría.

**Bloque 3 — Cierre**

- Repaso de la **Tarea 2**.
- Cierre del curso.
:::

# [Variable dependiente binaria]{style="color:white"} {background-color="#173277"}

## ¿Qué ocurre si  $Y$ es binaria? {.smaller}

- Hasta ahora la variable dependiente $Y$ era **continua** (salario,
  precio, etc.).

- Pero muchas preguntas de política pública tienen una $Y$ **binaria** (por ejemplo, 1/0):

  - ¿La persona **participa** en el mercado laboral? (sí/no)
  - ¿La comuna **tuvo** al menos un homicidio? (sí/no)
  - ¿El hogar **recibe** un subsidio? (sí/no)

. . .

En esta clase usaremos el dataset `mroz` (participación laboral femenina) como ejemplo: la variable
`inlf` vale 1 si la mujer está en la fuerza laboral y 0 si no.

## Modelo de Probabilidad Lineal (MPL) {.smaller .justify}

Si estimamos con `lm()` una $Y$ binaria, obtenemos un **modelo de
probabilidad lineal**: el valor ajustado se interpreta como
$P(Y=1\mid X)$, es decir, la probabilidad de que la variable de interés ($Y$) tome el valor de uno dado las variables de control.

```{r}
#| echo: true
mpl <- lm(inlf ~ nwifeinc + educ + exper + I(exper^2) +
            age + kidslt6 + kidsge6, data = mroz)
tidy(mpl, digits  = 10)
```

. . .

**Ventaja:** interpretación directa. Un año más de `educ` se asocia con
**+0.038**, es decir, **+3.8 puntos porcentuales** en la probabilidad de
participar, *ceteris paribus*.

## El problema del MPL {.smaller}

Las probabilidades predichas **se salen del rango** $[0,1]$:

```{r}
#| echo: true
pred <- predict(mpl)
range(pred)              # mínimo y máximo predicho
sum(pred < 0); sum(pred > 1)   # ¿cuántas fuera de [0,1]?
```

## El problema del MPL {.smaller}

```{r}
#| echo: false
#| fig-height: 4
ggplot(mroz, aes(x = exper, y = inlf)) +
  geom_point(alpha = 0.2) +
  geom_smooth(method = "lm", se = FALSE, aes(color = "MPL (lm)"))
```


. . .

::: callout-warning
- El MPL predice probabilidades de hasta **113%** y de hasta **-34%**, lo
que **no tiene sentido**.
- Además, impone un efecto marginal **constante**y genera **heterocedasticidad**. Como la variable dependiente solo puede tomar los valores 0 y 1, la incertidumbre depende de la probabilidad del evento. Cuando la probabilidad está cerca de 0 o 1, el resultado es relativamente predecible y los errores presentan poca dispersión. Cuando la probabilidad está cerca de 0,5, ambos resultados son plausibles y los errores presentan mayor dispersión. Por ello, la varianza del error no puede ser constante y se deben utilizar errores estándar robustos.
- Por lo tanto necesitamos una función que *acote* la predicción dentro de $[0,1]$.
:::

## Logit y probit: acotar la probabilidad {.smaller .justify}

La solución es pasar la parte lineal por una **función de enlace**
$G(\cdot)$ que siempre devuelve un valor entre 0 y 1:

$$P(Y=1\mid X) = G(\beta_0 + \beta_1 x_1 + \cdots + \beta_k x_k)$$

::: nonincremental
- **Logit:** $G$ es la función logística $\dfrac{e^{z}}{1+e^{z}}$.
- **Probit:** $G$ es la normal acumulada $\Phi(z)$.
:::

. . .

Ambos se estiman con `glm()` (modelos lineales **generalizados**) por
**máxima verosimilitud** (no entraremos en el detalle matemático).

. . .

::: callout-note
La máxima verosimilitud elige los parámetros que hacen más probable observar los datos efectivamente registrados. A diferencia de MCO, que busca minimizar la suma de los residuos al cuadrado, la máxima verosimilitud utiliza la distribución probabilística del resultado; por eso es el método habitual en modelos logit y probit.
:::

## De la recta a la curva en "S" {.smaller .justify}

```{r}
#| echo: false
#| fig-height: 4
ggplot(mroz, aes(x = exper, y = inlf)) +
  geom_point(alpha = 0.2) +
  geom_smooth(method = "lm", se = FALSE, aes(color = "MPL (lm)")) +
  geom_smooth(method = "glm", se = FALSE,
              method.args = list(family = "binomial"),
              aes(color = "Logit (glm)")) +
  scale_color_manual(values = c("MPL (lm)" = "red3", "Logit (glm)" = "steelblue")) +
  labs(x = "Años de experiencia", y = "P(en la fuerza laboral = 1)", color = NULL)
```

La recta roja (MPL) puede **superar 1**; la curva azul (logit) se
**mantiene** entre 0 y 1.

## Logit en R {.smaller}

Misma sintaxis de fórmula; solo cambiamos a `glm()` con
`family = binomial`:

```{r}
#| echo: true
logit <- glm(inlf ~ nwifeinc + educ + exper + I(exper^2) +
               age + kidslt6 + kidsge6,
             family = binomial(link = "logit"), data = mroz)
tidy(logit) |> select(term, estimate, p.value)
```

. . .

::: callout-important
## El costo del logit: la interpretación
Los coeficientes están en escala de **log-odds** (logaritmo de odds).
El coeficiente de `educ` (**0.22**) **no** se lee como "+0.22 de
probabilidad": solo es indicativo del **signo** del efecto (positivo o negativo) y la **significancia** (si es estadísticamente significativo). Para un número interpretable necesitamos calcular el **efecto marginal**.
:::

## Efectos marginales con `avg_slopes()` {.smaller}

`avg_slopes()` (paquete `marginaleffects`) traduce los coeficientes a la
**escala de la probabilidad**, que sí es interpretable:

```{r}
#| echo: true
avg_slopes(logit)
```

. . .

El efecto marginal promedio de `educ` es **≈ 0.039**: un año más de
educación aumenta, en promedio, **~3.9 puntos porcentuales** la
probabilidad de participar (casi idéntico al MPL, pero **sin** predecir
fuera de $[0,1]$)

## Dos formas de resumir el efecto marginal {.smaller}

Como la curva no es una recta, la pendiente **cambia en cada punto**.
Hay dos maneras habituales de resumirla en un solo número:

::: incremental
- **APE** (*Average Partial Effect*): calcula el efecto en **cada
  observación** y luego **promedia**. Es lo que entrega `avg_slopes()`
  por defecto y lo más recomendado.
- **MEM / PEA** (*efecto en la media*): evalúa el efecto en la
  observación **"promedio"** (todas las variables en su media).
:::

. . .

::: callout-tip
## En simple
En la práctica pueden usar **`avg_slopes()`** (APE) para resolver el ejercicio correspondiente a esta materia en la tarea.
:::

## ¿Modelo logit o probit? {.smaller}

- Ambos modelos se utilizan cuando la variable dependiente es binaria y garantizan que las probabilidades estimadas se encuentren dentro del intervalo $[0,1]$.

- La principal diferencia radica en la función de distribución utilizada:
  - el modelo **logit** emplea la distribución logística;
  - el modelo **probit** emplea la distribución normal acumulada.

- En muchas aplicaciones empíricas, ambos modelos producen predicciones y efectos marginales similares, aunque pueden diferir en observaciones ubicadas en los extremos de la distribución.

- En R, la elección del modelo se realiza modificando el argumento `link`:

. . .

```{r}
#| echo: true
#| eval: false
glm(inlf ~ educ + age, family = binomial(link = "logit"), data = mroz)
glm(inlf ~ educ + age, family = binomial(link = "probit"), data = mroz)
```

. . .

::: callout-tip
## Recomendación
- La elección entre logit y probit suele depender del contexto del estudio, la interpretación deseada y la comparación con estudios previos.

- El modelo logit es más habitual y permite interpretar los coeficientes mediante odds y odds ratios. El modelo probit es frecuente cuando se supone la existencia de una variable latente con distribución normal.

- En ambos casos, se recomienda mantener una especificación consistente y comunicar los resultados mediante probabilidades predichas o efectos marginales, por ejemplo con `avg_slopes()`.
:::

## 💻 Ejercicio rápido {.smaller}

Estime un **logit** que explique `inlf` con `educ` y `age`, y muestre sus
coeficientes con `tidy()`. ¿Qué signo tiene el coeficiente de `educ`?

```{webr}
library(wooldridge)
library(broom)
data(mroz)

modelo <- glm(inlf ~ ___ + ___, ___ = ___, data = mroz)
tidy(modelo)
```

## 🧠 Pregunta N° 1 {.quiz-question .smaller}

Estimas un **logit** y el coeficiente de `educ` es **0.22**. ¿Cómo lo
interpretas?

::: nonincremental
***Seleccione la opción correcta***

- [Un año más de educación aumenta la probabilidad en 22 puntos porcentuales]{data-explanation="No. Los coeficientes del logit están en log-odds, no en probabilidad. 0.22 no es un cambio de 22 pp."}
- [El modelo explica el 22% de la variación de inlf]{data-explanation="Eso sería una lectura tipo R², que además no aplica igual en un logit (se usa el pseudo-R²)."}
- [La probabilidad predicha es siempre 0.22]{data-explanation="No; la probabilidad predicha varía con los valores de las variables explicativas siguiendo la curva logística."}
- [Está en escala de log-odds: indica el signo y la significancia, pero para un efecto en probabilidad necesito calcular un efecto marginal(por ejemplo, con avg_slopes())]{.correct data-explanation="Correcto. El coeficiente crudo del logit vive en escala de log-odds. Para un número interpretable en la escala de probabilidad podemos usar avg_slopes() (efecto marginal promedio)."}
:::

# [Aplicaciones y misceláneos]{style="color:white"} {background-color="#173277"}

## La transformación logarítmica {.smaller}

Ya vimos que usar `log()` cambia la **interpretación** (a porcentajes /
elasticidades). ¿Pero **cuándo conviene** aplicarla?

::: incremental
- Cuando la variable es **positiva** y está **muy sesgada a la derecha**
  (ingresos, salarios, precios, población): el `log` **comprime** la cola
  y acerca la distribución a una forma **simétrica**.
- Cuando tiene sentido pensar en **cambios porcentuales** más que
  absolutos (un aumento de "10%" es más natural que "10 dólares").
- Cuando la relación entre variables es **multiplicativa** más que
  aditiva.
:::

## Ejemplo: `wage` vs. `log(wage)` {.smaller}

```{r}
#| echo: true
#| fig-height: 3.6
g1 <- ggplot(wage1, aes(wage)) + geom_density(fill = "steelblue", alpha = .5) +
  labs(title = "wage (sesgada a la derecha)", x = "Salario por hora")
g2 <- ggplot(wage1, aes(log(wage))) + geom_density(fill = "seagreen", alpha = .5) +
  labs(title = "log(wage) (más simétrica)", x = "log(Salario)")
g1 | g2
```

. . .

El salario tiene una **cola larga** a la derecha (asimetría ≈ 2.0); al
tomar logaritmo la distribución se **simetriza** (asimetría ≈ 0.4). Por
eso en economía se modela tan seguido `log(salario)`, `log(precio)`, etc.

## Un recordatorio de fondo: explicar ≠ predecir {.smaller}

::::::: columns
:::: {.column width="50%"}
::: {.fragment .fade-in}
**Explicar** (foco en $\hat{\beta}$)

- Entender **cómo se relacionan** las variables.
- Interpretar coeficientes *ceteris paribus*, hacer **inferencia**.
- Cuidar el **sesgo** (variables omitidas, causalidad).
- **Es el foco de este curso.**
:::
::::

:::: {.column width="50%"}
::: {.fragment .fade-in}
**Predecir** (foco en $\hat{y}$)

- Que $\hat{y}$ esté lo más **cerca** posible del valor real.
- Importa el desempeño **fuera de muestra**.
- Cuidar el **sobreajuste**.
- **Es el foco del Módulo 3 (Machine Learning).**
:::
::::
:::::::

. . .

::: callout-tip
Los mismos modelos sirven para ambas cosas, pero **las prioridades
cambian**. Aquí nos importó el **por qué** ($\beta$); en Machine Learning importará predominantemente el **qué tan bien predice** ($\hat{y}$).
:::

## Inferencia causal: Un ejemplo concreto {.smaller}

- Hasta ahora hemos revisado herramientas para modelar **asociaciones** *ceteris paribus*, no efectos
  causales.

- Estimar efectos **causales** con datos observacionales requiere un buen
  **contrafactual**. Existen varios métodos (experimentos (RCT), matching,
  variables instrumentales, regresión discontinua...), contenidos que **exceden
  a este curso** pero pueden revisar la bibliografía sugeridad si quisieran profundizar las aplicaciones de los conocimientos vistos en este curso.

- A continuación, estudiaremos superficialmente una estrategia básica muy usada en política pública para estimar impacto causal: **Diferencias en Diferencias (DiD)**.

## Diferencias en Diferencias (DiD) {.smaller}

La idea en una frase: comparar el **cambio antes/después** de un grupo
**tratado** con el **cambio antes/después** de un grupo de **control**.

. . .

**Ejemplo clásico (Wooldridge):** en 1981 se construyó un **incinerador**
de basura. ¿Cuánto **bajó el precio** de las casas **cercanas** por su
culpa? Datos `kielmc`: precios en **1978** (antes) y **1981** (después),
para casas **cercanas** (`nearinc = 1`) y **lejanas** (`nearinc = 0`).

. . .

```{r}
#| echo: true
kielmc |>
  group_by(y81, nearinc) |>
  summarise(precio_promedio = mean(rprice), .groups = "drop")
```

## La tabla 2x2 y la doble diferencia {.smaller}

|                | Cercanas (trat.) | Lejanas (control) | Diferencia |
|----------------|:---------------:|:----------------:|:----------:|
| **1978 (antes)** | 63.693 | 82.517 | -18.824 |
| **1981 (después)** | 70.619 | 101.308 | -30.689 |
| **Cambio (después-antes)** | +6.926 | +18.790 | **-11.864** |

. . .

El estimador **DiD** es esa **doble diferencia = -11.864**: las casas
cercanas al incinerador subieron **\$11.864 menos** que las lejanas. Ese
número aísla el efecto del incinerador del alza **general** del mercado.

## DiD = el coeficiente de la interacción {.smaller}

No hace falta calcular la tabla a mano: el estimador DiD es exactamente
el **coeficiente de la interacción** `periodo × tratamiento`:

```{r}
#| echo: true
did <- lm(rprice ~ y81 * nearinc, data = kielmc)
model_parameters(did) |> select(Parameter, Coefficient, p)
```

. . .

::: callout-important
## La clave del DiD
El coeficiente de **`y81:nearinc` (≈ -11.864)** es el efecto estimado.
`y81` capta la tendencia **común** del mercado y `nearinc` la diferencia
**previa** entre zonas; la **interacción** aísla lo que le pasó **solo**
a las casas cercanas **después** del incinerador. (Válido si, sin
incinerador, ambos grupos hubieran evolucionado en **paralelo**.)
:::

## 🧠 Pregunta N° 2 {.quiz-question .smaller}

En un DiD estimado como `lm(y ~ periodo * tratamiento)`, ¿cuál
coeficiente estima el efecto causal del programa?

::: nonincremental
***Seleccione la opción correcta***

- [El de `periodo`]{data-explanation="No. periodo capta el cambio común en el tiempo que afecta a AMBOS grupos (tratados y controles)."}
- [El de `tratamiento`]{data-explanation="No. tratamiento capta la diferencia PREVIA entre grupos (antes de la intervención), no el efecto."}
- [El de la interacción `periodo:tratamiento`]{.correct data-explanation="Correcto. La interacción es la 'doble diferencia': el cambio extra del grupo tratado respecto del control tras la intervención. Ese es el estimador DiD."}
- [El intercepto]{data-explanation="El intercepto es el nivel del grupo de control en el período base; no mide el efecto."}
:::

## IA aplicada a la econometría {.smaller}

Herramientas como **Gemini** u otros modelos abiertos pueden **acelerar**
la producción del trabajo investigativo, **como apoyo** (no reemplazo) de los criterios utilizados. Piensen en la IA siempre como un asistente que los puede ayudar a:

::: incremental
- **Explicar salidas:** pegar una tabla de `model_parameters()` o
  `avg_slopes()` y pedir una interpretación en palabras para revisarla.
- **Depurar código R:** entender un error, sugerir por qué `glm()` no
  converge o por qué una interacción quedó mal escrita.
- **Sugerir especificaciones:** proponer formas funcionales (logs,
  cuadráticos) o *checks* de supuestos a considerar. Sin embargo, el criterio humano y del experto en la materia es **clave** para tomar la decisión final o crear prompts que guien la implementación práctica de estrategias cuantitaivas adecuadas al contexto.
- **Documentar y comunicar:** redactar comentarios, títulos de gráficos o
  el resumen de resultados de un informe.
:::

## IA: La recomendación clave es usarla **siempre** con criterio {.smaller}

::: callout-warning
## Precauciones
- La IA **puede equivocarse** (código ineficiente, interpretaciones
  erróneas, funciones inexistentes). **Siempre deben verificar** y contrastar lo esperado contra la salida real en R.
- La IA es apoyo a la **producción y comprensión** de código, **no** un
  reemplazo de su juicio. La responsabilidad del análisis es **del investigador/analista**.
- Recuerden la política para la **Tarea 2**: la IA se permite como
  **asistencia**. Si utilizan funciones no vistas en clases, deben justificarlas.
:::

. . .

**Buen prompt = buen resultado:** Siempre entreguen contexto (datos, objetivo,
funciones permitidas) y no pidan que "resuelva" por ustedes.

# [Repaso de la Tarea 2 y cierre]{style="color:white"} {background-color="#173277"}

## Repaso Tarea 2: el hilo conductor {.smaller}

La Tarea 2 recorrió **casi todo el módulo** con datos comunales de
homicidios:

| Preguntas | Concepto | Clase |
|-----------|----------|:-----:|
| 1–3 | Preparación de datos, dummy y exploración visual | 6–7 |
| 4–5 | Regresión simple y **dummy** (diferencia de medias) | 7 |
| 6–7 | **Múltiple**, *ceteris paribus* e **interacción** | 7 |
| 8–9 | **Cuadrático** y modelo ampliado | 7 |
| 10 | **Comparación** de modelos ($R^2_{adj}$, AIC/BIC, F) | 7 |
| 11 | **Supuestos** y **errores robustos** | 7 |
| 12 | **Logit** y `avg_slopes()` | **8** |
| 13 + Bonus | **Correlación ≠ causalidad** y sobreajuste | 6–8 |

## Repaso Tarea 2: los aprendizajes clave {.smaller}

::: incremental
- El coeficiente de una **dummy** es una **diferencia de medias**; al
  agregar controles cambia su lectura.
- Más variables ⇒ mayor $R^2$, pero en contexto de modelos de regresión lineal múltple  se recomienda usar **$R^2$ ajustado**,  **AIC/BIC** y **pruebas F**.
- Si se detecta **heterocedasticidad**, podemos corregir la estimación con **`lm_robust()`**
  (mismos $\beta$, otros errores estándar).
- Con $Y$ **binaria** (por ej: comunas con al menos un homicidio) usamos **logit** y calculamos el efecto marginal con **`avg_slopes()`**.
- Nada de esto prueba **causalidad**: son asociaciones. Y **maximizar el
  $R^2$** metiendo todo (Bonus) es una **mala** estrategia.
:::

## Recomendaciones para el análisis de datos {.smaller}

::: incremental
1. **Partan de una pregunta:** Primero la pregunta y la teoría, después
   los datos y finalmente la estimación (no al revés).
2. **Entiendan los datos:** su origen, sus sesgos, sus limitaciones y sobre todo su fuente y qué representan (qué miden los datos: ¿denuncias? ¿víctimas? ¿victimarios? ¿investigaciones?). Exploren y entiendan en profundidad sus datos
   antes de modelar.
3. **Trabajen ordenado y de manera reproducible:** *tidy data*, buen orden de
   carpetas y scripts, y un archivo `.qmd` o ``.Rmd` que cualquiera persona (o ustedes mismos) pueda re-ejecutar.
4. **Sean transparentes:** no fuercen los datos hacia una conclusión (no hagan *cherry picking* para intentar validar su resultado deseado o esperado).
5. **Comuniquen:** visualizaciones limpias y una interpretación clara; conozcan a su audiencia y para construir una presentación adecuada a ese público y simplifiquen en la medida de lo posible.
:::

## Mensaje final {.smaller}

> En el análisis de datos moderno, la clave está en combinar una
> **comprensión profunda de los datos**, el uso de **herramientas
> adecuadas** y el compromiso con la **reproducibilidad y la
> transparencia**. Cada paso (desde la limpieza hasta la comunicación) es una
> oportunidad para aplicar estos principios. Conviértanse en analistas
> **rigurosos** y comunicadores **efectivos**: el conocimiento que
> generen será tan valioso como su capacidad para transmitirlo.

. . .

> "La disciplina es la parte más importante del éxito." — Truman Capote

## Lo que viene {.smaller}

- **Módulo 3 — Machine Learning:** el foco se mueve de **explicar**
  ($\beta$) a **predecir** ($\hat{y}$), cuidando el desempeño **fuera de
  muestra** y el **sobreajuste**.

## Mensaje Final {.smaller}

> La disciplina es la parte más importante del éxito (Truman Capote)

. . .

{{< video https://www.youtube.com/watch?v=MctxBZnhcAU width="560" height="315" >}}

# ¡Gracias totales! 🎓

## Bibliografía {.smaller}

- Heiss, F. (2020). *Using R for Introductory Econometrics* (2ª ed.).
- Wooldridge, J. (2020). *Introducción a la econometría* (7ª ed.).
- Gertler, P. et al. (2017). *La evaluación de impacto en la práctica*
  (BID / Banco Mundial).
- Lüdecke et al. (2021). *easystats*: `parameters`, `performance`,
  `marginaleffects`.

