---
title: "Guía de Ejercicios N°2 - Nivelación Estadística"
subtitle: "Probabilidad e Inferencia Estadística con R"
author: "Prof. Gabriel Duarte Zúñiga"
institute: "Universidad Adolfo Ibáñez | DIAPP-2026"
date: "2026-06-04"
lang: es
format:
  html:
    toc: true
    toc-title: "Contenidos"
    toc-depth: 2
    toc-location: left
    number-sections: false
    theme: [united, styles_ex.scss]
    highlight-style: github
    code-fold: true
    code-tools: true
    code-copy: true
    df-print: paged
    fig-align: center
    fig-width: 8
    fig-height: 5
    self-contained: true
execute:
  echo: true
  warning: false
  message: false
---

```{r}
#| include: false
library(tidyverse)
library(openintro)

theme_set(theme_classic(base_size = 13))
```

---

## Introducción

La presente guía de ejercicios complementa los contenidos abordados en la
**Clase 2 de Nivelación Estadística** del programa DIAPP 2026. Su propósito
es afianzar, mediante la práctica autónoma en `R`, las habilidades
desarrolladas en la sesión: probabilidad básica, distribuciones de
probabilidad, inferencia estadística y prueba de hipótesis.

Para estos ejercicios utilizaremos el dataset **`bdims`**, disponible en el
paquete `openintro` de `R`. Este conjunto de datos fue recopilado por Grete
Heinz y Louis J. Peterson y contiene **507 mediciones corporales** de adultos
físicamente activos.

En particular, trabajaremos con las siguientes variables:

| Variable | Descripción |
|----------|-------------|
| `sex`    | Sexo: `"f"` (mujer) o `"m"` (hombre) |
| `hgt`    | Estatura, en centímetros |
| `wgt`    | Peso, en kilogramos |
| `age`    | Edad, en años |

::: {.callout-tip}
## Explorar la documentación del dataset

Para revisar el detalle completo de todas las variables del dataset, puede
consultar su documentación oficial ejecutando en la consola de R:

```r
help(bdims)
```
:::

::: {.callout-important}
## Antes de comenzar

Asegúrese de tener instalados los siguientes paquetes. En caso de no tenerlos,
puede instalarlos ejecutando `install.packages("nombre_paquete")` en la consola
de R.

```{r}
#| eval: false
install.packages("tidyverse")
install.packages("openintro")
```

Una vez instalados, cárguelos al inicio de su script:

```{r}
#| eval: false
library(tidyverse)
library(openintro)
```
:::

::: {.callout-note}
## Referencia bibliográfica de los ejercicios

Varios de los ejercicios de esta guía están inspirados o adaptados de los
ejercicios impares (con respuesta) de **OpenIntro: Introduction to Modern
Statistics (2a ed.)**, de Çetinkaya-Rundel & Hardin, disponible en:
<https://openintro-ims.netlify.app/>. Los números de ejercicio y capítulos de
referencia se indican en cada pregunta. Las respuestas a los ejercicios impares
del libro pueden encontrarse en el **Apéndice A** del mismo.
:::

---

## Ejercicios

### Pregunta 1: Probabilidad como Frecuencia Relativa {#sec-p1}

::: {.callout-note}
## Referencia IMS
Ejercicio inspirado en los conceptos del Capítulo 3 de IMS (Fundamentos de
Probabilidad). Para práctica adicional, véanse los ejercicios impares de ese
capítulo.
:::

Usando el dataset `bdims`, responda las siguientes preguntas, interpretando
las **proporciones observadas como probabilidades** bajo el enfoque
frecuentista.

a) ¿Qué proporción de individuos del dataset son hombres (`sex == "f"`)? Interprete este número como una probabilidad.
b) ¿Cuál es la probabilidad de que un individuo seleccionado al azar mida **más de 180 cm**?
c) Utilizando la **regla del complemento**, calcule la probabilidad de que un individuo mida **180 cm o menos**.
d) Verifique el resultado de (c) calculándolo directamente desde los datos.

::: {.callout-tip collapse="true"}
## Pauta

**A)**

```{r}
# a) Proporción de hombres = P(sex==1)
p_fem <- mean(bdims$sex == 1)
p_fem
```

La proporción de hombres en el dataset es de aproximadamente **0.487**, es
decir, un 48.7%. Desde el enfoque frecuentista, si seleccionáramos aleatoriamente
a un individuo de esta muestra, la probabilidad de que sea hombre sería de
aproximadamente 0.49.

**B)**

```{r}
# b) P(hgt > 180)
p_alto <- mean(bdims$hgt > 180)
p_alto
```

**C)**

```{r}
# c) P(hgt <= 180) por complemento
1 - p_alto
```

**D)**

```{r}
# d) Verificación directa
mean(bdims$hgt <= 180)
```

Los resultados de (c) y (d) deben coincidir exactamente, ya que
$P(A) + P(A^c) = 1$. Este es uno de los axiomas fundamentales de la
probabilidad.
:::

---

### Pregunta 2: Intersección, Unión y Eventos Mutuamente Excluyentes {#sec-p2}

Defina los siguientes dos eventos a partir de `bdims`:

- **Evento A**: el individuo mide **más de 175 cm** (`hgt > 175`).
- **Evento B**: el individuo es **mujer** (`sex == 0`).

Calcule las siguientes probabilidades y responda las preguntas conceptuales:

a) $P(A)$ y $P(B)$.
b) $P(A \cap B)$: probabilidad de ser alta **y** mujer simultáneamente.
c) $P(A \cup B)$: probabilidad de ser alta **o** mujer (o ambas), usando la fórmula de adición: $P(A \cup B) = P(A) + P(B) - P(A \cap B)$.
d) Verifique el resultado de (c) calculándolo directamente con el operador lógico `|`.
e) ¿Son los eventos A y B **mutuamente excluyentes**? ¿Por qué?

::: {.callout-tip collapse="true"}
## Pauta

```{r}
A <- bdims$hgt > 175
B <- bdims$sex == 0

# a) Probabilidades individuales
p_A  <- mean(A)
p_B  <- mean(B)
cat("P(A) =", round(p_A, 3), "\nP(B) =", round(p_B, 3))
```

```{r}
# b) Intersección: P(A ∩ B)
p_AB <- mean(A & B)
cat("P(A ∩ B) =", round(p_AB, 3))
```

```{r}
# c) Unión por fórmula de adición
p_AuB_formula <- p_A + p_B - p_AB
cat("P(A ∪ B) por fórmula =", round(p_AuB_formula, 3))
```

```{r}
# d) Verificación directa
p_AuB_directo <- mean(A | B)
cat("P(A ∪ B) directo    =", round(p_AuB_directo, 3))
```

Ambos resultados deben coincidir. **e)** Los eventos A y B **no son
mutuamente excluyentes**, ya que $P(A \cap B) > 0$: existen mujeres que miden
más de 175 cm en el dataset. Dos eventos son mutuamente excluyentes solo
si no pueden ocurrir simultáneamente, es decir, si $A \cap B = \emptyset$.
:::

---

### Pregunta 3: Independencia de Eventos {#sec-p3}

Utilice nuevamente los eventos definidos en la Pregunta 2:

- **Evento A**: el individuo mide **más de 172 cm** (`hgt > 172`).
- **Evento B**: el individuo es **mujer** (`sex == "f"`).

a) Calcule $P(A)$, $P(B)$ y $P(A \cap B)$.
b) Si los eventos fueran independientes, ¿cuánto debería valer $P(A \cap B)$? Calcule $P(A) \times P(B)$.
c) Compare el valor obtenido en (b) con el $P(A \cap B)$ real. ¿Son los eventos independientes? ¿Qué significa sustantivamente este resultado?

::: {.callout-tip collapse="true"}
## Pauta

```{r}
A2 <- bdims$hgt > 172
B2 <- bdims$sex == 0

p_A2  <- mean(A2)
p_B2  <- mean(B2)
p_A2B2 <- mean(A2 & B2)

cat("P(A)      =", round(p_A2, 3))
cat("\nP(B)      =", round(p_B2, 3))
cat("\nP(A ∩ B)  =", round(p_A2B2, 3))
cat("\nP(A)×P(B) =", round(p_A2 * p_B2, 3))
```

Si los eventos fueran independientes, se cumpliría que
$P(A \cap B) = P(A) \times P(B)$. En la práctica, sin embargo,
$P(A \cap B) < P(A) \times P(B)$: la probabilidad de ser alta **y** mujer
es menor de lo que se esperaría bajo independencia. Esto indica que los
eventos **no son independientes**: el sexo afecta la probabilidad de ser alto.
Dicho de otro modo, saber que un individuo es mujer reduce la probabilidad de
que mida más de 172 cm. Esto tiene sentido dado que las mujeres tienden a ser
más bajas en promedio en esta muestra.
:::

---

### Pregunta 4: Distribución Binomial {#sec-p4}

En el dataset `bdims`, aproximadamente el **48.7% de los individuos son
hombres**. Suponga que se seleccionan aleatoriamente **8 personas** de una
población con las mismas características. Sea $X$ = número de hombres
seleccionados.

a) ¿Qué distribución sigue $X$? Enuncie sus parámetros.
b) Calcule $P(X = 3)$: probabilidad de obtener exactamente 3 mujeres.
c) Calcule $P(X \leq 2)$: probabilidad de obtener **a lo sumo** 2 mujeres.
d) Calcule $P(X \geq 5)$: probabilidad de obtener **al menos** 5 mujeres. Use el complemento.

::: {.callout-tip collapse="true"}
## Pauta

```{r}
# Parámetros
p <- mean(bdims$sex == 1)   # proporción empírica ≈ 0.487
n <- 8

cat("p =", round(p, 3), " | n =", n)
```

$X \sim \text{Binomial}(n = 8,\ p \approx 0.487)$. Se cumplen las cuatro
condiciones: número fijo de ensayos ($n = 8$), resultado dicotómico (mujer/no
mujer), independencia entre selecciones, y probabilidad constante $p$.

```{r}
# b) P(X = 3): exactamente 3 hombres
dbinom(3, size = n, prob = p)
```

```{r}
# c) P(X <= 2): a lo sumo 2 hombres
pbinom(2, size = n, prob = p)
```

```{r}
# d) P(X >= 5) = 1 - P(X <= 4): al menos 5 hombres
1 - pbinom(4, size = n, prob = p)
```

---

### Pregunta 5: Distribución Normal y `pnorm()` {#sec-p5}

La estatura de los individuos en `bdims` sigue aproximadamente una
distribución normal. Calcule su media ($\mu$) y desviación estándar ($\sigma$)
y utilícelas para responder:

a) Asumiendo $X \sim \mathcal{N}(\mu, \sigma^2)$, calcule $P(X < 160)$: probabilidad de medir **menos de 160 cm**.
b) Calcule $P(X > 185)$: probabilidad de medir **más de 185 cm**. Use el argumento `lower.tail = FALSE`.
c) Calcule $P(163 \leq X \leq 179)$: probabilidad de medir **entre 163 y 179 cm**.
d) **Verificación empírica de la Regla Empírica**: ¿qué proporción de individuos cae dentro de $\mu \pm 1\sigma$ en los datos reales? ¿Es consistente con el 68% predicho por la Regla Empírica?

::: {.callout-tip collapse="true"}
## Pauta

```{r}
mu    <- mean(bdims$hgt)
sigma <- sd(bdims$hgt)
cat("μ =", round(mu, 2), "cm  |  σ =", round(sigma, 2), "cm")
```

```{r}
# a) P(X < 160)
pnorm(160, mean = mu, sd = sigma)
```

```{r}
# b) P(X > 185)
pnorm(185, mean = mu, sd = sigma, lower.tail = FALSE)
```

```{r}
# c) P(163 <= X <= 179)
pnorm(179, mean = mu, sd = sigma) - pnorm(163, mean = mu, sd = sigma)
```

```{r}
# d) Verificación empírica: ¿qué % cae en [μ - σ, μ + σ]?
mean(abs(bdims$hgt - mu) <= sigma)
```

La proporción empírica dentro de $\mu \pm 1\sigma$ es muy cercana al **68%**
predicho por la Regla Empírica, confirmando que la distribución de la
estatura en `bdims` se aproxima bien a una normal. Note además que (c) da
un resultado cercano al 60%: el intervalo [163, 179] no es exactamente
$\mu \pm 1\sigma$, lo que explica la diferencia.
:::

---

### Pregunta 6: Puntaje Z e Interpretación {#sec-p6}

::: {.callout-note}
## Referencia IMS
Ejercicio relacionado con los conceptos de estandarización y puntaje Z del
Capítulo 13 de IMS (Sección 13.2, Normal Distribution). Para práctica
adicional véase el ejercicio impar 13.5.
:::

Usando los parámetros poblacionales calculados en la Pregunta 5:

a) Calcule el **puntaje Z** de una persona que mide **157 cm**.
b) Interprete el resultado: ¿cuántas desviaciones estándar se aleja esa persona de la media? ¿Está por encima o por debajo?
c) Usando `pnorm()` aplicado directamente al puntaje Z (sin especificar `mean` ni `sd`), calcule la probabilidad acumulada correspondiente. ¿Cuál es la equivalencia entre `pnorm(z)` y `pnorm(157, mu, sigma)`?
d) Usando `qnorm()`, encuentre la estatura correspondiente al **percentil 90** de la distribución.
e) ¿Qué valor de Z corresponde al percentil 97.5? ¿Por qué este valor (≈ 1.96) es importante en inferencia estadística?

::: {.callout-tip collapse="true"}
## Pauta

```{r}
mu    <- mean(bdims$hgt)
sigma <- sd(bdims$hgt)

# a-b) Puntaje Z para 157 cm
z <- (157 - mu) / sigma
cat("z =", round(z, 3))
```

La persona que mide 157 cm se encuentra aproximadamente **1.5 desviaciones
estándar por debajo** de la media. El signo negativo indica que el valor
está por debajo de $\mu$.

```{r}
# c) P(X < 157) usando z estandarizado vs. usando media y sd
pnorm(z)                        # equivalente a
pnorm(157, mean = mu, sd = sigma) # ambos deben ser iguales
```

Ambas expresiones son matemáticamente equivalentes porque la
estandarización ($z = \frac{x - \mu}{\sigma}$) transforma la distribución
original a una $\mathcal{N}(0, 1)$, para la cual `pnorm()` trabaja por
defecto cuando no se especifican argumentos.

```{r}
# d) Percentil 90: estatura correspondiente
qnorm(0.90, mean = mu, sd = sigma)
```

```{r}
# e) Z para el percentil 97.5
qnorm(0.975)
```

El valor $z \approx 1.96$ corresponde al percentil 97.5 de la normal estándar.
Es crucial en inferencia porque implica que el 95% de la distribución queda
dentro de $\pm 1.96$ desviaciones estándar de la media. Este es el **valor
crítico** que se usa para construir los intervalos de confianza al 95%.
:::

---

### Pregunta 7: Error Estándar y Tamaño Muestral {#sec-p7}

::: {.callout-note}
## Referencia IMS
Ejercicio relacionado con el Capítulo 13, Sección 13.3 (Quantifying variability
of a statistic, Standard Error). Para práctica adicional, véase el ejercicio
impar 13.7 de IMS.
:::

Usando la desviación estándar de la estatura en `bdims` como referencia
($\sigma$):

a) Calcule el **error estándar** ($SE = \sigma / \sqrt{n}$) para muestras de tamaño $n = 25$, $n = 100$ y $n = 400$.
b) ¿Cuántas veces disminuye el SE cuando el tamaño muestral se **cuadruplica** (de 25 a 100)? ¿Y de 100 a 400? ¿Qué patrón observa?
c) Construya una pequeña tabla o gráfico que muestre SE en función de $n$ para los valores de $n$ pedidos en (a) más $n = 507$ (el tamaño real de `bdims`).
d) Interprete: si un investigador quiere reducir su error estándar **a la mitad**, ¿qué debe hacer con el tamaño de su muestra?

::: {.callout-tip collapse="true"}
## Pauta

```{r}
sigma <- sd(bdims$hgt)

# a) SE para distintos tamaños muestrales
se_25  <- sigma / sqrt(25)
se_100 <- sigma / sqrt(100)
se_400 <- sigma / sqrt(400)
se_507 <- sigma / sqrt(507)   # tamaño real de bdims

cat("SE(n=25)  =", round(se_25,  3), "cm\n")
cat("SE(n=100) =", round(se_100, 3), "cm\n")
cat("SE(n=400) =", round(se_400, 3), "cm\n")
cat("SE(n=507) =", round(se_507, 3), "cm\n")
```

```{r}
# b) Ratios
cat("Ratio se_100/se_25  =", round(se_100 / se_25, 3), "(cuadruplicar n → SE/2)\n")
cat("Ratio se_400/se_100 =", round(se_400 / se_100, 3), "(cuadruplicar n → SE/2)\n")
```

```{r}
# c) Tabla resumen
tibble(
  n  = c(25, 100, 400, 507),
  SE = round(c(se_25, se_100, se_400, se_507), 3)
)
```

**d)** Para reducir el SE a la mitad, es necesario **cuadruplicar** el tamaño
muestral. Esto se deriva directamente de la fórmula: si $n$ se multiplica por
4, $\sqrt{n}$ se multiplica por 2 y, por lo tanto, $SE = \sigma/\sqrt{n}$ se
divide por 2. La precisión de la estimación crece con el cuadrado del tamaño
muestral: ¡conseguir el doble de precisión cuesta cuatro veces más datos!
:::

---

### Pregunta 8: Intervalo de Confianza {#sec-p8}

::: {.callout-note}
## Referencia IMS
Ejercicio adaptado de IMS 19.1 y 19.3 (Capítulo 19, *Inference for a single
mean*), que propone construir e interpretar intervalos de confianza para la
media con la distribución *t*.
:::

Construya un **intervalo de confianza al 95%** para la estatura promedio de
la población representada por `bdims`, tanto manualmente como con `t.test()`.

a) Calcule $\bar{x}$, $s$, $n$ y el error estándar.
b) Obtenga el valor crítico $t^*$ para un IC al 95% con los grados de libertad correspondientes: `qt(0.975, df = n - 1)`.
c) Calcule los límites del intervalo: $\bar{x} \pm t^* \times SE$.
d) Verifique el resultado usando `t.test(bdims$hgt)$conf.int`.
e) Redacte la **interpretación correcta** del intervalo obtenido. A continuación se presentan dos afirmaciones: indique cuál es correcta y explique el error de la otra.
   - **Afirmación 1**: "Hay un 95% de probabilidad de que la estatura media verdadera esté dentro de este intervalo."
   - **Afirmación 2**: "Tenemos un 95% de confianza en que la estatura media verdadera se encuentra entre los límites calculados."

::: {.callout-tip collapse="true"}
## Pauta

```{r}
x_bar <- mean(bdims$hgt)
s     <- sd(bdims$hgt)
n     <- nrow(bdims)
se    <- s / sqrt(n)

cat("x̄ =", round(x_bar, 3), "| s =", round(s, 3),
    "| n =", n, "| SE =", round(se, 4))
```

```{r}
# b) Valor crítico t para 95% (bilateral)
t_star <- qt(0.975, df = n - 1)
cat("t* =", round(t_star, 4))
```

```{r}
# c) Límites del IC
ic_inf <- x_bar - t_star * se
ic_sup <- x_bar + t_star * se
cat("IC 95%: [", round(ic_inf, 2), ",", round(ic_sup, 2), "]")
```

```{r}
# d) Verificación con t.test()
t.test(bdims$hgt)$conf.int
```

Los resultados deben coincidir. **e)** La **Afirmación 2 es la correcta**.

La **Afirmación 1 es incorrecta** porque comete el error de interpretar el
nivel de confianza como una probabilidad sobre el intervalo ya calculado.
Una vez que el intervalo ha sido calculado con datos reales, el parámetro
poblacional ($\mu$) es un valor fijo (aunque desconocido): o está dentro
del intervalo o no está. No hay probabilidad involucrada en ese sentido.

El nivel de confianza del 95% es una propiedad del **método**: si
repitiéramos el muestreo muchas veces y construyéramos un IC en cada
ocasión, aproximadamente el **95% de esos intervalos contendrían** el
verdadero parámetro poblacional.
:::

---

### Pregunta 9: Prueba *t* de Dos Muestras {#sec-p9}

::: {.callout-note}
## Referencia IMS
Ejercicio adaptado de IMS 20.1 y 20.3 (Capítulo 20, *Inference for comparing
two independent means*), que plantean una prueba *t* de dos muestras e
interpretación del output en `R`.
:::

Se quiere determinar si el **peso promedio** (`wgt`) difiere entre hombres y
mujeres en la muestra `bdims`.

a) Plantee la **hipótesis nula** $H_0$ y la **hipótesis alternativa** $H_1$.
b) Antes de la prueba formal, compare visualmente los dos grupos mediante un **boxplot**. ¿Qué anticiparía sobre el resultado?
c) Ejecute la prueba con `t.test(wgt ~ sex, data = bdims)`. Identifique en el output: el estadístico *t*, los grados de libertad, el p-valor y el intervalo de confianza de la diferencia.
d) ¿Se rechaza $H_0$? ¿Por qué? Use tanto el p-valor como el IC para fundamentar.
e) Redacte una conclusión en lenguaje no técnico.

::: {.callout-tip collapse="true"}
## Pauta

Las hipótesis formales son:

$$H_0: \mu_{\text{hombre}} = \mu_{\text{mujer}}$$
$$H_1: \mu_{\text{hombre}} \neq \mu_{\text{mujer}}$$

```{r}
# b) Exploración visual
bdims |>
  ggplot(aes(x = sex, y = wgt, fill = sex)) +
  geom_boxplot(alpha = 0.6) +
  labs(
    title    = "Distribución del peso por sexo",
    subtitle = "Dataset bdims — openintro",
    x        = "Sexo",
    y        = "Peso (kg)"
  ) +
  scale_x_discrete(labels = c("f" = "Mujer", "m" = "Hombre")) +
  theme(legend.position = "none")
```

El boxplot muestra claramente que los hombres tienen pesos mayores que las
mujeres tanto en mediana como en dispersión.

```{r}
# c) Prueba t de dos muestras (Welch por defecto)
t.test(wgt ~ sex, data = bdims)
```

**d)** El p-valor es extremadamente pequeño (muy inferior a 0.05), y el
intervalo de confianza de la diferencia de medias **no contiene el 0**.
Ambos criterios llevan a **rechazar $H_0$** con evidencia muy fuerte.

**e)** Hay evidencia estadística sólida de que el peso promedio es
significativamente diferente entre hombres y mujeres en esta muestra: los
hombres tienen en promedio un peso considerablemente mayor que las mujeres.
:::

---

### Pregunta 10: Interpretación Completa de una Prueba de Hipótesis {#sec-p10}

::: {.callout-note}
## Referencia IMS
Ejercicio adaptado de IMS 20.3 y 20.5 (Capítulo 20), que piden interpretar
íntegramente el output de una prueba *t* de dos muestras, incluyendo
conclusión y potenciales errores de interpretación.
:::

Un investigador quiere saber si la **edad promedio** difiere entre hombres y
mujeres en la muestra `bdims`.

a) Explore los datos: construya un **boxplot** de `age` por `sex` y calcule media y desviación estándar por grupo con `group_by()` y `summarise()`.
b) Plantee $H_0$ y $H_1$.
c) Ejecute `t.test(age ~ sex, data = bdims)` e identifique todos los componentes del output: estadístico *t*, grados de libertad, p-valor, IC y medias de cada grupo.
d) ¿Se rechaza $H_0$ con $\alpha = 0.05$? ¿Qué concluye?
e) El investigador afirma: *"Como no rechazamos $H_0$, hemos demostrado que hombres y mujeres tienen exactamente la misma edad."* Evalúe críticamente esta afirmación: ¿es correcta o contiene un error lógico? Justifique.

::: {.callout-tip collapse="true"}
## Pauta

```{r}
# a) Exploración visual
bdims |>
  mutate(sex = factor(sex, labels = c("Mujer", "Hombre"))) |> 
  ggplot(aes(x = sex, y = age, fill = sex)) +
  geom_boxplot(alpha = 0.6) +
  labs(
    title    = "Distribución de la edad por sexo",
    subtitle = "Dataset bdims — openintro",
    x        = "Sexo",
    y        = "Edad (años)"
  ) +
  scale_x_discrete() +
  theme(legend.position = "none")
```

```{r}
# Estadísticas por grupo
bdims |>
  group_by(sex) |>
  summarise(
    media = round(mean(age), 2),
    desv  = round(sd(age),   2),
    n     = n()
  )
```

Los grupos tienen edades medias muy similares visualmente.

Las hipótesis son:

$$H_0: \mu_{\text{hombre}} = \mu_{\text{mujer}}$$
$$H_1: \mu_{\text{hombre}} \neq \mu_{\text{mujer}}$$

```{r}
# c) Prueba t
t.test(age ~ sex, data = bdims)
```

**d)** El p-valor es **mayor que 0.05** y el IC de la diferencia de medias
**contiene el 0**. Ambos indicadores llevan a **no rechazar $H_0$**: no
hay evidencia estadística suficiente para concluir que las edades promedio
difieren entre hombres y mujeres.

**e)** La afirmación del investigador **es incorrecta** y contiene un error
lógico clásico. **No rechazar $H_0$ no es lo mismo que probar que $H_0$
es verdadera.**

La prueba de hipótesis parte asumiendo $H_0$ cierta y evalúa qué tan
compatibles son los datos con esa suposición. Un p-valor alto solo significa
que los datos observados son **compatibles** con $H_0$, no que $H_0$ sea
necesariamente verdad. En términos coloquiales:

> **Ausencia de evidencia no es evidencia de ausencia.**

Con muestras pequeñas, podría no haber suficiente poder estadístico para
detectar una diferencia real, incluso si existiese. La conclusión correcta es:
*"No encontramos evidencia suficiente de que las edades promedio difieran
entre grupos"*, no *"demostramos que son iguales"*.
:::

---

## Resumen de Funciones Utilizadas

A continuación se presenta un resumen de las principales funciones de `R`
empleadas en esta guía:

| Función | Paquete | Descripción |
|---------|---------|-------------|
| `mean(condición)` | base R | Proporción de casos que cumplen la condición (probabilidad empírica) |
| `sample()` | base R | Muestreo aleatorio con o sin reemplazo |
| `set.seed()` | base R | Fija la semilla para reproducibilidad |
| `dbinom(x, size, prob)` | stats | pmf de la binomial: $P(X = x)$ |
| `pbinom(x, size, prob)` | stats | cdf de la binomial: $P(X \leq x)$ |
| `pnorm(x, mean, sd)` | stats | cdf de la normal: $P(X \leq x)$ |
| `qnorm(p, mean, sd)` | stats | Cuantil de la normal: valor que deja probabilidad $p$ a la izquierda |
| `t.test(x)` | stats | IC y prueba t para la media de una muestra |
| `t.test(y ~ x, data)` | stats | Prueba t de Welch para dos muestras independientes |
| `qt(p, df)` | stats | Cuantil de la distribución *t* con `df` grados de libertad |
| `group_by()` + `summarise()` | dplyr | Estadísticas descriptivas por grupo |
| `geom_boxplot()` | ggplot2 | Gráfico de caja |

---

::: {.callout-note}
## Bibliografía de Referencia

- Çetinkaya-Rundel, M. & Hardin, J. (2024). *Introduction to Modern Statistics*
  (2a ed.). OpenIntro. Disponible en: <https://openintro-ims.netlify.app/>
- Devore, J. L. (2016). *Probabilidad y estadística para ingeniería y ciencias*
  (9a ed.). CENGAGE Learning.
- Agresti, A. (2018). *Statistical Methods for the Social Sciences* (5a ed.).
  Pearson.
:::
