---
title: "Tarea 1"
author: 'Nombre Apellido'
subtitle: 'Módulo 2 - Análisis de Datos y Estadística Computacional DIAPP-2026 UAI'
date: "`r Sys.Date()`"
lang: es
output:
  html_document:
    self_contained: true
    toc: true
    toc_depth: 2
    toc_float: true
---
# Instrucciones {style="text-align: justify"}

```{r setup, include=FALSE}
knitr::opts_chunk$set(echo = TRUE, eval = TRUE, warning = FALSE, message = FALSE)
```

La tarea debe responderse usando como base este archivo `.qmd` (Quarto document) o `.Rmd` (R Markdown) que se ha compartido en [WebCursos](https://webcursos.uai.cl/).

Al terminar deberá hacer clic en `Render` (o presionar `Ctrl + Shift + K`) o `knit` en R Markdown para generar un archivo `HTML`.

**Deberá enviar dos archivos:**

1.  El archivo `.qmd` o `.Rmd` donde escribió su código y respuestas, renombrado con su apellido y nombre: `Tarea1M2_ApellidoNombre.qmd`.
2.  El archivo `HTML` generado a partir de este: `Tarea1M2_ApellidoNombre.html`.

**Se descontarán puntos si no se siguen estas instrucciones de nomenclatura y entrega.** Asegúrese de que el archivo `HTML` efectivamente muestre los resultados que usted vio en su computador antes de enviarlo.

Recuerde que el código va dentro de un *code chunk*, el cual se puede insertar con el atajo `Ctrl + Alt + I` (Mac: `Cmd + Option + I`) o con el botón *Insert* en la esquina superior derecha del editor.

## Evaluación

Esta tarea consta de **18 preguntas** en total (15 en la Parte I y 3 en la Parte II) y cada pregunta vale **1 punto**. La nota final se calcula con la siguiente fórmula:

$$Nota = \frac{\text{Puntaje obtenido}}{18}\times 6 +1$$

Adicionalmente, hay una pregunta de **BONUS** que es **OPCIONAL** y cuyo puntaje se sumará al puntaje final en caso de responderla correctamente.

## Sobre las respuestas

Cuando se solicite, en sus respuestas no solo deberá entregar el código que produce la respuesta a cada pregunta, sino que también será necesario que **redacte brevemente qué es lo que obtiene**. Además, su respuesta debe incorporar una **justificación o análisis** cuando así se solicite.

## Fecha de entrega

**Hasta las 23:59 del sábado 28 de junio de 2026** a través de [WebCursos](https://webcursos.uai.cl/) en el buzón correspondiente.

## Sobre la integridad académica y el uso de IA

Esta evaluación es **INDIVIDUAL**. Cualquier evidencia de copia o plagio será penalizada e informada a la coordinación académica del diplomado.

El uso de Inteligencia Artificial (IA) está permitido **solo como asistencia** en la generación del código o en su explicación. La IA es una herramienta de **apoyo a la producción y entendimiento de código**, no de reemplazo de sus habilidades. Los códigos generados por IA con prompts genéricos pueden contener errores o ser ineficientes para los objetivos de la tarea.

**Debe usar solo las funciones revisadas en clases** (presentaciones y guías de ejercicios) a menos que se señale el uso explícito de otras funciones. Cualquier otra función o librería utilizada deberá ser **justificada** por el alumno, indicando el motivo de uso. Se penalizará con reducción parcial o total del puntaje de cada pregunta que no cumpla con esta condición.

## Paquetes necesarios

Antes de comenzar, cargue los paquetes que serán necesarios para el desarrollo de la tarea. Recuerde que si no tiene algún paquete instalado, debe hacerlo con `install.packages("nombre_paquete")` antes de cargarlo, o bien usar `p_load()` del paquete `pacman`.

```{r}
library(tidyverse)  # Manipulación y visualización de datos
library(readxl)     # Importar archivos Excel
library(janitor)    # Limpieza de nombres de columnas
library(scales)     # Formatear etiquetas en gráficos
library(sf)         # Datos espaciales (solo para el bonus)

rm(list = ls())     # Limpiar el environment
```

## Archivos de datos

Coloque los siguientes archivos en una carpeta `data/` dentro de su proyecto:

- `Base_de_Datos_VHC_2018_2025.xlsx` — Víctimas de homicidio consumado (2018–2025).
- `estimaciones-y-proyecciones-de-población-1992-2070_base-2024_tabulados.xlsx` — Proyecciones de población nacional (INE, base Censo 2024).
- `homicidios_wide_v2.xlsx` — Datos preprocesados de homicidios a nivel comunal con pobreza y población (para la Parte II).
- `homicidios_sf.rds` — Datos espaciales de comunas con tasas de homicidio (para el bonus).

\newpage

# Parte I: Análisis temporal de homicidios en Chile {style="text-align: justify"}

En esta primera parte trabajaremos con los datos del [Centro para la Prevención de Homicidios y Delitos Violentos](https://prevenciondehomicidios.cl/) y las proyecciones de población del [INE](https://www.ine.gob.cl/estadisticas-por-tema/demografia-y-poblacion/estimaciones-y-proyecciones-de-poblacion) para construir indicadores y visualizaciones que muestren cómo ha evolucionado la situación de los homicidios en Chile.

## 1.1 Importar y preparar la base de homicidios

1.  Cargue el archivo `Base_de_Datos_VHC_2018_2025.xlsx` y asígnelo a un objeto llamado `homicidios`. Aplique `clean_names()` para estandarizar los nombres de las columnas. Usando `glimpse()`, indique: ¿cuántas variables y cuántas observaciones tiene el *dataframe*? ¿Qué representa cada fila?

```{r}

```


2.  Renombre las siguientes variables del objeto `homicidios` para hacerlas más legibles, sobrescribiendo el objeto:

    | Nombre original | Nuevo nombre     |
    |-----------------|------------------|
    | `nacion_recod`  | `nacionalidad`   |
    | `lug_agr_recod` | `lugar_agresion` |
    | `comun_agr`     | `comuna`         |
    | `nom_reg`       | `region`         |
    | `id_ano`        | `anio`           |
    | `hora_recod`    | `hora`           |

```{r}

```

## 1.2 Proyecciones de población nacional

3.  Cargue la **tercera hoja** del archivo `estimaciones-y-proyecciones-de-población-1992-2070_base-2024_tabulados.xlsx`. Inspeccione el archivo en Excel para determinar cuántas filas de encabezado debe saltar con el argumento `skip`. Luego, conserve solamente la fila que contiene la **población total de ambos sexos** usando `slice()`. Asigne el resultado al objeto `proyeccion_2024`. *Hint: la fila de interés es la que dice "Total" en la primera columna, después de saltar los encabezados.*

```{r}

```

4.  Transforme `proyeccion_2024` a formato *long* creando el objeto `proyeccion_2024_long`. Las columnas de años deben pivotearse a una variable llamada `anio` y los valores a una variable llamada `poblacion`. Elimine la primera columna (que contiene el texto "Total") con `select(-1)` y convierta `anio` a numérico con `as.numeric()`. *Hint: use `pivot_longer(!1, ...)` para pivotear todas las columnas excepto la primera.*

```{r}

```

## 1.3 Construir indicadores

5.  A partir del objeto `homicidios`, cuente el número de víctimas de homicidios por año y guárdelo en `homicidios_anual`. La variable de conteo debe llamarse `n_homicidios`. *Hint: revise el argumento `name` de la función `count()`.*

```{r}

```

6.  Cruce `homicidios_anual` con `proyeccion_2024_long` usando `left_join()` por la variable `anio`. Luego, cree una nueva variable llamada `tasa` que represente la **tasa de homicidios por cada 100.000 habitantes**, redondeada a 1 decimal. Sobrescriba el objeto `homicidios_anual`. La fórmula es de la tasa de homicidios es la siguiente: $$Tasa = \frac{N°\text{ de víctimas de homicidios}}{\text{Población proyectada}} \times 100.000$$

```{r}

```

## 1.4 Gráfico de evolución: serie de tiempo

En las preguntas 7, 8 y 9 construiremos **un mismo gráfico** de forma progresiva, añadiendo capas y mejoras estéticas en cada paso. Esto permite aplicar el flujo iterativo de `ggplot2` que vimos en clase.

7.  Usando `homicidios_anual`, construya un gráfico de **línea** que muestre la evolución de la tasa de homicidios (`tasa`) a lo largo de los años (`anio`). Use color `"red3"` y grosor `linewidth = 2`. Guarde el gráfico en el objeto `p1`.

```{r}

```

8.  Sobre el gráfico `p1`, añada las siguientes mejoras y guárdelo en `p1_v2`:

    - Agregue puntos sobre la línea con `size = 2.5`.
    - Configure el eje x para que muestre **todos los años** de 2018 a 2025.
    - Configure el eje y para que parta en 0 y llegue hasta 7.

```{r}

```

9.  Sobre `p1_v2`, añada las siguientes mejoras finales y guárdelo en `p1_v3`:

    - Etiquetas numéricas sobre cada punto con `geom_text()` mostrando el valor de `tasa` (use `vjust = -1` y `fontface = "bold"`).
    - Título: *"Tasa cada 100 mil habitantes de víctimas de homicidios consumados"*.
    - Etiqueta del eje x: *"Año"*.
    - Etiqueta del eje y: *"Tasa"*.
    - Añada la siguiente fuente: *" Elaboración propia en base a datos del Centro para la Prevención de Homicidios y Delitos Violentos"*.
    - Tema: `theme_classic()`.

    ¿Qué tendencia observa en la evolución de la tasa de homicidios en Chile entre 2018 y 2025? Describa brevemente.

```{r}

```

## 1.5 Gráfico comparativo: mes actual vs promedio histórico

En las siguientes 4 preguntas, intentaremos replicar el gráfico 4 del [informe de víctimas de homicidio consumado 2025](https://prevenciondehomicidios.cl/wp-content/uploads/2026/03/Informe_de_victimas_de_homicidios_consumados_2025_VF.pdf) (página 16). Para ello necesitamos generar un datafrmae que tenga 12 filas (1 fila por mes) y al menos las siguientes 2 variables: 

1. Víctimas de homicidios en el año 2025, la cual se usará para generar las columnas del gráfico; y 2) El promedio histórico por mes calculado a partir de las víctimas de homicidios mensual en los años desde 2018 a 2024. Esto permitirá generar la línea de promedio histórico mensual que se observa en el gráfico 4 del informe. Puede utilizar los siguientes colores para intentar acercarse a la estética del gráfico:

```{r}
azul <- "#173277"
verde <- "#46B9AE"
```


10. A partir del objeto `homicidios`, cree dos objetos:

    a.  `homicidios_mensual`: Un dataset que cuente el número de homicidios agrupando por `anio` y `mes2`.
    b.  `homicidios_promedio`: Usando el dataset creado en a. `homicidios_mensual` filtre por todos los años **excluyendo** el 2025, agrupe por `mes2` y resuma en una nueva variable llamada `promedio_historico` el promedio de homicidios por mes entre 2018 y 2024 a partir de la variable `n_homicidios` redondeado a **0 decimales**).

```{r}

```

11. Cree el objeto `base_p2` conservando solo las observaciones del año 2025  del objeto `homicidios_mensual`. Crucélo  con `homicidios_promedio` usando como llave `mes2`. Luego, cree una variable `mes` de tipo fecha usando `ymd(paste("año", mes2, "dia"))` donde "año" y "día" sean 2025 y 01 respectivamente, para así crear una fecha a partir de una cadena de texto. Con estos datos, construya un gráfico de **columnas** (`geom_col()`) que muestre los homicidios de 2025 por mes. Agregue etiquetas dentro de las barras usando `geom_text()` y configure el eje x con `scale_x_date(date_breaks = "1 month", date_labels = "%b")` para mostrar las abreviaciones de los meses. Guárdelo en `p2`.

```{r}

```

12. Sobre `p2`, agregue el **promedio histórico** como una línea superpuesta con `geom_line()` y `geom_point()`, coloreando ambos en un color distinto al de las barras. Añada etiquetas del promedio con `geom_text()` y en **negrita**. Guarde en `p2_v2`. *Hint: los tres geoms nuevos deben usar `aes(y = promedio_historico)` para referirse a la variable correcta.*

```{r}

```

13. Sobre `p2_v2`, ajuste la escala del eje y con `scale_y_continuous(breaks = seq(0, 125, 25), limits = c(0, 125))` y agregue un título descriptivo, etiquetas de ejes y un tema de su preferencia. Guarde en `p2_v3`. ¿En qué meses del 2025 se superó el promedio histórico?

```{r}

```

## 1.6 Heatmap: concentración por hora y día

14. A partir del objeto `homicidios`, filtre solo las observaciones del año 2025. Luego, resuma el número de víctimas de homicidio consumado agrupando por `hora` y `dia`. Guárdelo en `homicidios_hora_2025` encadenando la función `ungroup()` al final. Después, sobre este mismo objeto convierta las variables `hora` y `dia` a factores. Genere un vector llamado `levels_dia` con los días ordenados de la semana: Lunes, Martes, Miércoles, Jueves, Viernes, Sábado, Domingo y utílicelo para reordenar la variable `dia` con `fct_relevel()`, de manera tal que los niveles queden en el orden correcto.  Para la variable `hora`, invierta el orden con `fct_relevel(hora, rev)` para preservar el orden del gráfico del informe.

```{r}

```

15. Con el objeto anterior, construya un **heatmap** usando `geom_tile()` con `hora` en el eje y, `dia` en el eje x, y `cantidad` como relleno (`fill`). Agregue el número dentro de cada celda con `geom_text()`. Use la paleta `"Spectral"` de `scale_fill_distiller()` y aplique `theme_minimal()`. Agregue títulos adecuados. ¿En qué día y hora se concentran mayoritariamente los homicidios a nivel nacional?

```{r}

```

\newpage

# Parte II: Análisis territorial de homicidios y pobreza {style="text-align: justify"}

En esta segunda parte utilizaremos el dataset preprocesado `homicidios_wide_v2.xlsx` que contiene datos a nivel comunal de homicidios (2018–2025), tasa de pobreza y población censada, con el objetivo de explorar la relación entre pobreza y violencia letal a nivel comunal en Chile.

16. A partir del objeto `homicidios`, agrupe por `anio` y `condenas` y cuente el número de víctimas de homicidio consumado. Luego, calcule el **porcentaje** de víctimas con y sin condena por año (divida cada conteo por el total del año correspondiente). Construya un gráfico de **líneas** que muestre la evolución de estos porcentajes a lo largo de los años, coloreando por tipo de condena. Agregue etiquetas con el porcentaje formateado (`label_percent()`) sobre cada punto. ¿Qué tendencia se observa en relación a las condenas? *Hint: Debiese obtener un resultado **similar** al gráfico 8 del informe* 

```{r}

```

17. Cargue el archivo `homicidios_wide_v2.xlsx` y asígnelo al objeto `homicidios_wide`. Construya un gráfico de **dispersión** que muestre la relación entre la `tasa_pobreza` (eje x) y la `tasa_hom_2024` (eje y), separado por **región** usando `facet_wrap()`. Agregue una línea de tendencia lineal (`method = "lm"`) sin intervalo de confianza (`se = FALSE`). Deje la escala del eje y como libre (`scales = "free"`). Formatee el eje x como porcentaje. ¿Se observan patrones diferenciados entre regiones? Si es así, describa al menos una diferencia.

```{r}

```

18. Construya un gráfico de **dispersión** similar al anterior pero ahora identificando grupos por la variable `zona` (Norte, Centro, Sur) mediante el **color** de los puntos (no con facetas). Agregue **una** recta de regresión lineal **por zona** y use una paleta de colores distinta a la predeterminada (por ejemplo, `scale_color_brewer(palette = "Set1")`). ¿Qué diferencias observa entre las tendencias de las tres zonas?

```{r}

```

\newpage

# BONUS: Mapa de homicidios {style="text-align: justify"}

19. Cargue el archivo `homicidios_sf.rds` (un objeto espacial de clase `sf`) y asígnelo al objeto `homicidios_mapa`. Filtre por **una región de su elección** y construya un mapa estático con `geom_sf()` que coloree cada comuna según su `tasa_hom_2024`. Agregue etiquetas con el nombre de la comuna y su tasa usando `geom_sf_label()`. Use una paleta de color adecuada y aplique un tema limpio. Comente brevemente qué comunas presentan las tasas más altas en la región elegida.

```{r}

```
