---
title: "Tarea 1 (Pauta)"
author: 'Gabriel Duarte'
subtitle: 'Módulo 2 - Análisis de Datos y Estadística Computacional DIAPP-2026 UAI'
date: today
date-format: "D MMM YYYY"
lang: es
format:
  html:
    embed-resources: true
    toc: true
    toc-title: "Contenidos"
    toc-depth: 2
    theme: flatly
editor: visual
---

# Instrucciones {style="text-align: justify"}

```{r setup, include=FALSE}
knitr::opts_chunk$set(echo = TRUE, eval = TRUE, warning = FALSE, message = FALSE)
```

La tarea debe responderse usando como base este archivo `.qmd` (Quarto document) o `.Rmd` (R Markdown) que se ha compartido en [WebCursos](https://webcursos.uai.cl/).

Al terminar deberá hacer clic en `Render` (o presionar `Ctrl + Shift + K`) o `knit` en R Markdown para generar un archivo `HTML`.

**Deberá enviar dos archivos:**

1.  El archivo `.qmd` o `.Rmd` donde escribió su código y respuestas, renombrado con su apellido y nombre: `Tarea1M2_ApellidoNombre.qmd`.
2.  El archivo `HTML` generado a partir de este: `Tarea1M2_ApellidoNombre.html`.

**Se descontarán puntos si no se siguen estas instrucciones de nomenclatura y entrega.** Asegúrese de que el archivo `HTML` efectivamente muestre los resultados que usted vio en su computador antes de enviarlo.

Recuerde que el código va dentro de un *code chunk*, el cual se puede insertar con el atajo `Ctrl + Alt + I` (Mac: `Cmd + Option + I`) o con el botón *Insert* en la esquina superior derecha del editor.

## Evaluación

Esta tarea consta de **18 preguntas** en total (15 en la Parte I y 3 en la Parte II) y cada pregunta vale **1 punto**. La nota final se calcula con la siguiente fórmula:

$$Nota = \frac{\text{Puntaje obtenido}}{18}\times 6 +1$$

Adicionalmente, hay una pregunta de **BONUS** que es **OPCIONAL** y cuyo puntaje se sumará al puntaje final en caso de responderla correctamente.

## Sobre las respuestas

Cuando se solicite, en sus respuestas no solo deberá entregar el código que produce la respuesta a cada pregunta, sino que también será necesario que **redacte brevemente qué es lo que obtiene**. Además, su respuesta debe incorporar una **justificación o análisis** cuando así se solicite.

## Fecha de entrega

**Hasta las 23:59 del domingo 28 de junio de 2026** a través de [WebCursos](https://webcursos.uai.cl/) en el buzón correspondiente.

## Sobre la integridad académica y el uso de IA

Esta evaluación es **INDIVIDUAL**. Cualquier evidencia de copia o plagio será penalizada e informada a la coordinación académica del diplomado.

El uso de Inteligencia Artificial (IA) está permitido **solo como asistencia** en la generación del código o en su explicación. La IA es una herramienta de **apoyo a la producción y entendimiento de código**, no de reemplazo de sus habilidades. Los códigos generados por IA con prompts genéricos pueden contener errores o ser ineficientes para los objetivos de la tarea.

**Debe usar solo las funciones revisadas en clases** (presentaciones y guías de ejercicios) a menos que se señale el uso explícito de otras funciones. Cualquier otra función o librería utilizada deberá ser **justificada** por el alumno, indicando el motivo de uso. Se penalizará con reducción parcial o total del puntaje de cada pregunta que no cumpla con esta condición.

## Paquetes necesarios

Antes de comenzar, cargue los paquetes que serán necesarios para el desarrollo de la tarea. Recuerde que si no tiene algún paquete instalado, debe hacerlo con `install.packages("nombre_paquete")` antes de cargarlo, o bien usar `p_load()` del paquete `pacman`.

```{r}
library(tidyverse)  # Manipulación y visualización de datos
library(readxl)     # Importar archivos Excel
library(janitor)    # Limpieza de nombres de columnas
library(scales)     # Formatear etiquetas en gráficos
library(sf)         # Datos espaciales (solo para el bonus)

rm(list = ls())     # Limpiar el environment
```

## Archivos de datos

Coloque los siguientes archivos en una carpeta `data/` dentro de su proyecto:

- `Base_de_Datos_VHC_2018_2025.xlsx` — Víctimas de homicidio consumado (2018–2025).
- `estimaciones-y-proyecciones-de-población-1992-2070_base-2024_tabulados.xlsx` — Proyecciones de población nacional (INE, base Censo 2024).
- `homicidios_wide_v2.xlsx` — Datos preprocesados de homicidios a nivel comunal con pobreza y población (para la Parte II).
- `homicidios_sf.rds` — Datos espaciales de comunas con tasas de homicidio (para el bonus).

\newpage

# Parte I: Análisis temporal de homicidios en Chile {style="text-align: justify"}

En esta primera parte trabajaremos con los datos del [Centro para la Prevención de Homicidios y Delitos Violentos](https://prevenciondehomicidios.cl/) y las proyecciones de población del [INE](https://www.ine.gob.cl/estadisticas-por-tema/demografia-y-poblacion/estimaciones-y-proyecciones-de-poblacion) para construir indicadores y visualizaciones que muestren cómo ha evolucionado la situación de los homicidios en Chile.

## 1.1 Importar y preparar la base de homicidios

1.  Cargue el archivo `Base_de_Datos_VHC_2018_2025.xlsx` y asígnelo a un objeto llamado `homicidios`. Aplique `clean_names()` para estandarizar los nombres de las columnas. Usando `glimpse()`, indique: ¿cuántas variables y cuántas observaciones tiene el *dataframe*? ¿Qué representa cada fila?

```{r}
homicidios <- read_excel('data/Base_de_Datos_VHC_2018_2025.xlsx') |> 
  clean_names() 

glimpse(homicidios)
```

**Respuesta: El dataframe tiene 8669 filas y 15 columnas o variables. Cada fila representa una víctima de homicidio consumado registrada dentro de Chile entre 2018 y 2025.**

2.  Renombre las siguientes variables del objeto `homicidios` para hacerlas más legibles, sobrescribiendo el objeto:

    | Nombre original | Nuevo nombre     |
    |-----------------|------------------|
    | `nacion_recod`  | `nacionalidad`   |
    | `lug_agr_recod` | `lugar_agresion` |
    | `comun_agr`     | `comuna`         |
    | `nom_reg`       | `region`         |
    | `id_ano`        | `anio`           |
    | `hora_recod`    | `hora`           |

```{r}
homicidios <- homicidios |> 
  rename(
    nacionalidad = nacion_recod,
    lugar_agresion = lug_agr_recod,
    comuna = comun_agr, 
    region = nom_reg,
    anio = id_ano,
    hora = hora_recod
  )
```

## 1.2 Proyecciones de población nacional

3.  Cargue la **tercera hoja** del archivo `estimaciones-y-proyecciones-de-población-1992-2070_base-2024_tabulados.xlsx`. Inspeccione el archivo en Excel para determinar cuántas filas de encabezado debe saltar con el argumento `skip`. Luego, conserve solamente la fila que contiene la **población total de ambos sexos** usando `slice()`. Asigne el resultado al objeto `proyeccion_2024`. *Hint: la fila de interés es la que dice "Total" en la primera columna, después de saltar los encabezados.*

```{r}
proyeccion_2024 <- read_excel(
  'data/estimaciones-y-proyecciones-de-población-1992-2070_base-2024_tabulados.xlsx',
  sheet = 3,
  skip = 6
) |> 
  slice(2)
```

4.  Transforme `proyeccion_2024` a formato *long* creando el objeto `proyeccion_2024_long`. Las columnas de años deben pivotearse a una variable llamada `anio` y los valores a una variable llamada `poblacion`. Elimine la primera columna (que contiene el texto "Total") con `select(-1)` y convierta `anio` a numérico con `as.numeric()`. *Hint: use `pivot_longer(!1, ...)` para pivotear todas las columnas excepto la primera.*

```{r}
proyeccion_2024_long <- proyeccion_2024 |> 
  pivot_longer(!1, 
               names_to = "anio",
               values_to = "poblacion") |> 
  select(-1) |> 
  mutate(anio = as.numeric(anio))
```

## 1.3 Construir indicadores

5.  A partir del objeto `homicidios`, cuente el número de víctimas de homicidios por año y guárdelo en `homicidios_anual`. La variable de conteo debe llamarse `n_homicidios`. *Hint: revise el argumento `name` de la función `count()`.*

```{r}
homicidios_anual <- homicidios |> 
  count(anio, name = "n_homicidios")
```

6.  Cruce `homicidios_anual` con `proyeccion_2024_long` usando `left_join()` por la variable `anio`. Luego, cree una nueva variable llamada `tasa` que represente la **tasa de homicidios por cada 100.000 habitantes**, redondeada a 1 decimal. Sobrescriba el objeto `homicidios_anual`. La fórmula de la tasa de homicidios es la siguiente: $$Tasa = \frac{N°\text{ de víctimas de homicidios}}{\text{Población proyectada}} \times 100.000$$

```{r}
homicidios_anual <- homicidios_anual |> 
  left_join(proyeccion_2024_long, join_by(anio)) |> 
  mutate(tasa = round(n_homicidios/poblacion *100000,1))
```

## 1.4 Gráfico de evolución: serie de tiempo

En las preguntas 7, 8 y 9 construiremos **un mismo gráfico** de forma progresiva, añadiendo capas y mejoras estéticas en cada paso. Esto permite aplicar el flujo iterativo de `ggplot2` que vimos en clase.

7.  Usando `homicidios_anual`, construya un gráfico de **línea** que muestre la evolución de la tasa de homicidios (`tasa`) a lo largo de los años (`anio`). Use color `"red3"` y grosor `linewidth = 2`. Guarde el gráfico en el objeto `p1`.

```{r}
p1 <- ggplot(homicidios_anual, aes(x = anio, y = tasa))+
  geom_line(color = "red3", linewidth = 2)

p1
```

8.  Sobre el gráfico `p1`, añada las siguientes mejoras y guárdelo en `p1_v2`:

    - Agregue puntos sobre la línea con `size = 2.5`.
    - Configure el eje x para que muestre **todos los años** de 2018 a 2025.
    - Configure el eje y para que parta en 0 y llegue hasta 7.

```{r}
p1_v2 <- p1 +
  geom_point(size = 2.5)+
  scale_x_continuous(breaks = seq(2018,2025,1))+ 
  scale_y_continuous(limits = c(0,7))

p1_v2
```

9.  Sobre `p1_v2`, añada las siguientes mejoras finales y guárdelo en `p1_v3`:

    - Etiquetas numéricas sobre cada punto con `geom_text()` mostrando el valor de `tasa` (use `vjust = -1` y `fontface = "bold"`).
    - Título: *"Tasa cada 100 mil habitantes de víctimas de homicidios consumados"*.
    - Etiqueta del eje x: *"Año"*.
    - Etiqueta del eje y: *"Tasa"*.
    - Añada la siguiente fuente: *" Elaboración propia en base a datos del Centro para la Prevención de Homicidios y Delitos Violentos"*.
    - Tema: `theme_classic()`.

    ¿Qué tendencia observa en la evolución de la tasa de homicidios en Chile entre 2018 y 2025? Describa brevemente.

```{r}
p1_v3 <- p1_v2 +
  geom_text(
    aes(label = tasa),
    vjust = -1,
    fontface = "bold"
  ) +
  labs(title = "Tasa cada 100 mil habitantes de víctimas de homicidios consumados",
       x = "Año",
       y = "Tasa",
       caption = "Fuente: Elaboración propia en base a datos del
       Centro para la Prevención de Homicidios y Delitos Violentos") +
  theme_classic()

p1_v3

```

**Respuesta: La tasa de homicidios muestra una tendencia creciente entre 2018 y 2022, alcanzando su punto máximo en 2022 (6,8 por cada 100 mil habitantes). A partir de ese año se observa una disminución sostenida hasta 2025, aunque la tasa sigue siendo superior a la registrada en 2018.**

## 1.5 Gráfico comparativo: mes actual vs promedio histórico

En las siguientes 4 preguntas, intentaremos replicar el gráfico 4 del [informe de víctimas de homicidio consumado 2025](https://prevenciondehomicidios.cl/wp-content/uploads/2026/03/Informe_de_victimas_de_homicidios_consumados_2025_VF.pdf) (página 16). Para ello necesitamos generar un dataframe que tenga 12 filas (1 fila por mes) y al menos las siguientes 2 variables:

i)  Víctimas de homicidios en el año 2025, la cual se usará para generar las columnas del gráfico; y
ii) El promedio histórico por mes calculado a partir de las víctimas de homicidios mensual en los años desde 2018 a 2024. Esto permitirá generar la línea de promedio histórico mensual que se observa en el gráfico 4 del informe. Puede utilizar los siguientes colores para intentar acercarse a la estética del gráfico:

```{r}
azul <- "#173277"
verde <- "#46B9AE"
```

10. A partir del objeto `homicidios`, cree dos objetos:

    a.  `homicidios_mensual`: Un dataset que cuente el número de homicidios agrupando por `anio` y `mes2`.
    b.  `homicidios_promedio`: Usando el dataset creado en a. `homicidios_mensual` filtre por todos los años **excluyendo** el 2025, agrupe por `mes2` y resuma en una nueva variable llamada `promedio_historico` el promedio de homicidios por mes entre 2018 y 2024 a partir de la variable `n_homicidios` redondeado a **0 decimales**).

```{r}
homicidios_mensual <- homicidios |> 
  group_by(anio, mes2) |> 
  summarise(n_homicidios = n())

homicidios_promedio <- homicidios_mensual |> 
  filter(anio != 2025) |> 
  group_by(mes2) |> 
  summarise(promedio_historico = round(mean(n_homicidios),0))
```

11. Cree el objeto `base_p2` conservando solo las observaciones del año 2025 del objeto `homicidios_mensual`. Crucélo con `homicidios_promedio` usando como llave `mes2`. Luego, cree una variable `mes` de tipo fecha usando `ymd(paste("año", mes2, "dia"))` donde "año" y "día" sean 2025 y 01 respectivamente, para así crear una fecha a partir de una cadena de texto. Con estos datos, construya un gráfico de **columnas** (`geom_col()`) que muestre los homicidios de 2025 por mes. Agregue etiquetas dentro de las barras usando `geom_text()` y configure el eje x con `scale_x_date(date_breaks = "1 month", date_labels = "%b")` para mostrar las abreviaciones de los meses. Guárdelo en `p2`.

```{r}
base_p2 <- homicidios_mensual |> 
  filter(anio == 2025) |> 
  left_join(homicidios_promedio, join_by(mes2))

base_p2 <- base_p2 |> 
  mutate(
    mes = ymd(paste("2025", mes2, "01"))
  )

p2 <- ggplot(base_p2, aes(x = mes)) +
  geom_col(aes(y = n_homicidios), fill = azul) +
  geom_text(aes(y = n_homicidios/2, label = n_homicidios),
            vjust = 0,
            color = "white",
            fontface = "bold") +
  scale_x_date(date_breaks = "1 month", date_labels = "%b")

p2

```

12. Sobre `p2`, agregue el **promedio histórico** como una línea superpuesta con `geom_line()` y `geom_point()`, coloreando ambos en un color distinto al de las barras. Añada etiquetas del promedio con `geom_text()` y en **negrita**. Guarde en `p2_v2`. *Hint: los tres geoms nuevos deben usar `aes(y = promedio_historico)` para referirse a la variable correcta.*

```{r}
p2_v2 <- p2 + 
  geom_line(aes(y = promedio_historico), linewidth = 1.5, color = verde) +
  geom_point(aes(y = promedio_historico), size = 2, color = verde) +
  geom_text(aes(y = promedio_historico, label = promedio_historico),
            vjust = -.9,
            color = verde,
            fontface = "bold")

p2_v2

```

13. Sobre `p2_v2`, ajuste la escala del eje y con `scale_y_continuous(breaks = seq(0, 125, 25), limits = c(0, 125))` y agregue un título descriptivo, etiquetas de ejes y un tema de su preferencia. Guarde en `p2_v3`. ¿En qué meses del 2025 se superó el promedio histórico?

```{r}
p2_v3 <- p2_v2 +
  scale_y_continuous(breaks = seq(0,125,25),
                     limits = c(0,125))+
  labs(title = "N° de víctimas de homicidios consumados durante 2025\nsegún mes y promedio mensual 2018-2024",
       x = "",
       y = "Frecuencia") +
  theme_minimal()

p2_v3
```
**Respuesta: El promedio histórico entre 2018 y 2024 fue superado en los siguientes meses del año 2025: Febrero (103 vs 87), abril (82 vs 80), julio (98 vs 79), agosto (103 vs 84) y octubre (107 vs 96)**

## 1.6 Heatmap: concentración por hora y día

En las siguientes 2 preguntas intentaremos replicar el gráfico 3.2 del [informe de víctimas de homicidio consumado 2025](https://prevenciondehomicidios.cl/wp-content/uploads/2026/03/Informe_de_victimas_de_homicidios_consumados_2025_VF.pdf) (página 15)

14. A partir del objeto `homicidios`, filtre solo las observaciones del año 2025. Luego, resuma el número de víctimas de homicidio consumado agrupando por `hora` y `dia`. Guárdelo en `homicidios_hora_2025` encadenando la función `ungroup()` al final. Después, sobre este mismo objeto convierta las variables `hora` y `dia` a factores. Genere un vector llamado `levels_dia` con los días ordenados de la semana: Lunes, Martes, Miércoles, Jueves, Viernes, Sábado, Domingo y utílicelo para reordenar la variable `dia` con `fct_relevel()`, de manera tal que los niveles queden en el orden correcto. Para la variable `hora`, invierta el orden con `fct_relevel(hora, rev)` para preservar el orden del gráfico del informe.

```{r}
homicidios_hora_2025 <- homicidios |> 
  filter(anio == 2025) |> 
  group_by(hora, dia) |> 
  summarise(cantidad = n()) |> 
  ungroup() |> 
  mutate(hora = factor(hora),
         dia = factor(dia)) 

levels_dia <- c(
  "Lunes",
  "Martes",
  "Miércoles",
  "Jueves",
  "Viernes",
  "Sábado",
  "Domingo"
)

homicidios_hora_2025 <- homicidios_hora_2025 |> 
  mutate(hora = fct_relevel(hora, rev),
         dia = fct_relevel(dia, levels_dia))

```

15. Con el objeto anterior, construya un **heatmap** usando `geom_tile()` con `hora` en el eje y, `dia` en el eje x, y `cantidad` como relleno (`fill`). Agregue el número dentro de cada celda con `geom_text()`. Use la paleta `"Spectral"` de `scale_fill_distiller()` y aplique `theme_minimal()`. Agregue títulos adecuados. ¿En qué día y hora se concentran mayoritariamente los homicidios a nivel nacional?

```{r}
p3 <- ggplot(
  homicidios_hora_2025,
  aes(y = hora, x = dia, fill = cantidad)
) +
  geom_tile(color = "white", linewidth = 1) +
  geom_text(aes(label = cantidad), fontface = "bold", size = 5) +
  scale_fill_distiller(palette = "Spectral") +
  # scale_fill_viridis_c(direction = -1) + #Para usar los colores del informe
  theme_minimal(base_size = 12) +
  labs(
    title = "Concentración Temporal",
    x = "",
    y = "",
    fill = "Frecuencia"
  )

p3

```
**Respuesta: La mayor concentración de homicidios ocurre los fines de semana en horario vespertino/nocturno. El período con más casos corresponde al domingo entre las 18:00 y las 23:59 horas (73 homicidios), seguido del sábado en el mismo horario (65). También destaca la madrugada del domingo (00:00–05:59), con 63 casos.**

# Parte II: Análisis de homicidios y otras variables {style="text-align: justify"}

## 2.1 Evolución de las condenas penales de las víctimas

En esta sección vamos a intentar obtener un resultado **similar** al gráfico 8 del [informe de víctimas de homicidio consumado 2025](https://prevenciondehomicidios.cl/wp-content/uploads/2026/03/Informe_de_victimas_de_homicidios_consumados_2025_VF.pdf) (página 20).

16. A partir del objeto `homicidios`, agrupe por `anio` y `condenas` y cuente el número de víctimas de homicidio consumado. Luego, calcule el **porcentaje** de víctimas con y sin condena por año (divida cada conteo por el total del año correspondiente). Construya un gráfico de **líneas** que muestre la evolución de estos porcentajes a lo largo de los años, coloreando por tipo de condena. Agregue etiquetas con el porcentaje formateado (`label_percent()`) sobre cada punto. ¿Qué tendencia se observa en relación a las condenas?

```{r}
homicidios_condenas <- homicidios |> 
  group_by(anio, condenas) |> 
  summarise(n_homicidios = n())

homicidios_condenas <- homicidios_condenas |> 
  group_by(anio) |> 
  mutate(pct = n_homicidios/sum(n_homicidios))

ggplot(homicidios_condenas, aes(x = anio, y = pct, color = condenas))+
  geom_line(linewidth = 1.5, alpha = .8) +
  geom_point(size = 2) +
  geom_text(
    aes(label = percent(pct, accuracy = 1)),
    vjust = -0.8,
    size  = 3,
    show.legend = F
  ) +
  scale_colour_viridis_d() +
  labs(
    x = "Año",
    y = "Porcentaje",
    color = "Condenas"
  ) +
  scale_y_continuous(labels = label_percent()) +
  theme_classic()

```
**Respuesta: La proporción de homicidios con condena se mantiene relativamente estable durante el período analizado, fluctuando entre 47% y 54%, sin evidenciar una tendencia sostenida al alza o a la baja. En la mayoría de los años, las víctimas de homicidios con condena representan una proporción levemente superior a aquellas sin condena, mientras que el porcentaje de casos sin información es muy bajo (0%–2%).**

\newpage

## 2.2 Homicidios y pobreza

En esta segunda parte utilizaremos el dataset preprocesado `homicidios_wide_v2.xlsx` que contiene datos a nivel comunal de homicidios (2018–2025), tasa de pobreza y población censada, con el objetivo de explorar la relación entre pobreza y violencia letal a nivel comunal en Chile.

17. Cargue el archivo `homicidios_wide_v2.xlsx` y asígnelo al objeto `homicidios_wide`. Construya un gráfico de **dispersión** que muestre la relación entre la `tasa_pobreza` (eje x) y la `tasa_hom_2024` (eje y), separado por **región** usando `facet_wrap()`. Agregue una línea de tendencia lineal (`method = "lm"`) sin intervalo de confianza (`se = FALSE`). Deje la escala del eje y como libre (`scales = "free"`). Formatee el eje x como porcentaje. ¿Se observan patrones diferenciados entre regiones? Si es así, describa al menos una diferencia.

```{r}
homicidios_wide <- read_excel('data/homicidios_wide_v2.xlsx')

ggplot(homicidios_wide,
       aes(x = tasa_pobreza,
           y = tasa_hom_2024)) +
  geom_point() +
  geom_smooth(se = FALSE,
              method = "lm",
              color = "darkred") +
  facet_wrap(vars(region),
             scales = "free") +
  scale_x_continuous(labels = label_percent()) +
  labs(x = "Tasa de Pobreza", y = "Tasa de Homicidios 2024") +
  theme_bw(base_size = 12)

```
**Respuesta: Sí, se observan patrones diferenciados entre regiones. En algunas, como la Metropolitana, Biobío, Valparaíso y Tarapacá, se aprecia una relación positiva entre la tasa de pobreza y la tasa de homicidios, es decir, las comunas con mayores niveles de pobreza tienden a presentar tasas de homicidios más elevadas. En cambio, en otras regiones, como Antofagasta, Los Ríos o Maule, la relación es débil o incluso levemente negativa, sin un patrón claramente definido.**

18. Construya un gráfico de **dispersión** similar al anterior pero ahora identificando grupos por la variable `zona` mediante el **color** de los puntos (no con facetas). Agregue **una** recta de regresión lineal **por zona** y use una paleta de colores distinta a la predeterminada (por ejemplo, `scale_color_brewer(palette = "Set1")`). ¿Qué diferencias observa entre las tendencias de las zonas?

```{r}
ggplot(homicidios_wide, aes(
  x = tasa_pobreza,
  y = tasa_hom_2024,
  color = zona)
) +
  geom_point(alpha = .5) +
  geom_smooth(se = F, method = "lm") +
  scale_x_continuous(labels = label_percent()) +
  scale_color_brewer(palette = "Set1") +
  labs(x = "Tasa de Pobreza",
       y = "Tasa de Homicidios 2024",
       color = "Zona Geográfica") +
  theme_bw(base_size = 14)

```

**Respuesta: Sí. La zona Norte exhibe la relación positiva más fuerte entre pobreza y homicidios, mientras que en las zonas Centro y Sur la pendiente es mucho más suave, lo que sugiere una asociación más débil. La zona Austral también muestra una tendencia positiva, aunque con pocas observaciones.**

\newpage

# BONUS: Mapa de homicidios {style="text-align: justify"}

19. Cargue el archivo `homicidios_sf.rds` (un objeto espacial de clase `sf`) y asígnelo al objeto `homicidios_mapa`. Filtre por **una región de su elección** y construya un mapa estático con `geom_sf()` que coloree cada comuna según su `tasa_hom_2024`. Agregue etiquetas con el nombre de la comuna y su tasa usando `geom_sf_label()`. Use una paleta de color de su gusto y aplique un tema limpio. Comente brevemente qué comunas presentan las tasas más altas en la región elegida.

```{r}
homicidios_mapa <- read_rds("data/homicidios_sf.rds")
library(sf)

homicidios_mapa |> 
  filter(region == "Antofagasta") |> 
  ggplot(aes(fill = tasa_hom_2024)) +
  geom_sf(col = "black", alpha = 0.8) +
  scale_fill_fermenter(palette = "Oranges", direction = 1) +
  geom_sf_label(aes(label = paste(comuna, round(tasa_hom_2024,1))), size = 2) +
  theme_void()

```

**Respuesta: En la Región de Antofagasta, las mayores tasas de homicidios en 2024 se observan en la comuna de Antofagasta (9,2), Tocopilla (7,9) y Mejillones (7,1), mientras que varias comunas presentan tasas de 0 o sin información.**